ACORDAO-COMPLETO-2524583

ACÓRDÃO 1040/2022 ATA 6/2022 - SEGUNDA CÂMARA

VISTOS, relatados e discutidos estes autos de tomada de contas especial instaurada pelo Ministério do Turismo (MTur) contra José Rinco Barbosa, ex-prefeito de Maripá de Minas/MG (falecido) , em razão da impugnação total das despesas efetuadas com recursos do Convênio 661/2008, que teve por objeto patrocinar a realização de festa junina naquele município, em 2008.
ACORDAM os Ministros do Tribunal de Contas da União, reunidos em Sessão da 2ª Câmara, ante as razões expostas pelo relator, e com fundamento nos arts. 1º, inciso I; 12, § 3º; 16, inciso II; 18; e 23, inciso II, da Lei 8.443/1992, em: 
9.1. declarar revel a empresa Rogério Tavares Rodeio & Shows Ltda. - ME;
9.2. acolher as alegações de defesa apresentadas por José Rinco Barbosa;
9.3. julgar regulares com ressalvas as contas de José Rinco Barbosa e de Rogério Tavares Rodeio & Shows Ltda. - ME, dando-lhes quitação;
9.4. enviar cópia desta deliberação aos responsáveis e ao MTur, informando-lhes que o inteiro teor do relatório e voto que a fundamentam pode ser obtido do endereço www.tcu.gov.br/acordaos.

Tomada de contas especial instaurada pelo Ministério do Turismo (MTur) contra José Rinco Barbosa, ex-prefeito de Maripá de Minas/MG, em razão da impugnação total das despesas efetuadas com recursos de convênio que teve por objeto patrocinar a realização de festa junina naquele município em 2008.

Segunda Câmara

Município de Maripá de Minas/MG

3. Responsáveis: sucessores de José Rinco Barbosa (XXX.973.756-XX), ex-prefeito (falecido); e Rogério Tavares Rodeio & Shows Ltda. - ME (04.508.310/0001-72)

13.1. Ministros presentes: Bruno Dantas (Presidente), Augusto Nardes, Aroldo Cedraz, Jorge Oliveira (Relator) e Antonio Anastasia.
13.2. Ministro-Substituto presente: André Luís de Carvalho.
13.3. Ministro que não participou da votação: Antonio Anastasia.

JORGE OLIVEIRA

Trata-se de tomada de contas especial instaurada pelo Ministério do Turismo (MTur) contra José Rinco Barbosa, ex-prefeito de Maripá de Minas/MG, em razão da impugnação total das despesas efetuadas com recursos do Convênio 661/2008, que teve por objeto patrocinar a realização de festa junina no ano de 2008 no município.
	2. Transcrevo, a seguir, excertos da instrução da unidade técnica que analisou a matéria:
	" (...) 
	HISTÓRICO 
	2.  Conforme disposto na cláusula quinta do termo de convênio, foram previstos R$ 103.000,00 para a execução do objeto, dos quais R$ 100.000,00 seriam repassados pelo concedente e R$ 3.000,00 corresponderiam à contrapartida (peça 1, pp. 37-69) . 
	3. Os recursos federais foram repassados em parcela única, mediante a Ordem Bancária 2008OB901190, no valor de R$ 100.000,00, emitida em 20/10/2008 (peça 1, p. 77) . 
	4. O ajuste vigeu no período de 19/06/2008 a 01/09/2008, e previa prazo para apresentação da prestação de contas final de até 30 dias após o fim da vigência, conforme cláusula quarta do termo do ajuste (peça 1, p. 47) . 
	5. Conforme plano de aplicação aprovado pelo concedente (peça 1, p. 7) , as despesas previstas para a execução do convênio foram as seguintes:
	Especificação
	Concedente (R$) 
	Convenente (R$) 
	Subtotal (R$) 

	Locação de palco
	8.000,00
		8.000,00

	Locação de som e iluminação
	15.000,00
		15.000,00

	Mídia impressa: panfletos
	3.000,00
		3.000,00

	Mídia impressa: cartazes
	4.000,00
	3.000,00
	7.000,00

	Show da Banda Ronan & Ronaldo
	20.000,00
		20.000,00

	Show da Banda The Feavers
	40.000,00
		40.000,00

	Show da Banda Silvanna e os Cowboys
	10.000,00
		10.000,00

	Total
	100.000,00
	3.000,00
	103.000,00

	Fonte: Plano de Aplicação (peça 1, p. 7) 
	6. Somente em 03/06/2009, por meio do Ofício Gabinete 171/2009, o então prefeito de Maripá de Minas/MG, Vagner Fonseca Costa (sucessor do responsável, José Rinco Barbosa) , encaminhou a prestação de contas do Convênio 661/2008, segundo ele: 'com a documentação que nos foi possível localizar' (peça 1, p. 81) . Os documentos encaminhados consistem em:
	- relatório de cumprimento do objeto, em que se atesta que o objeto proposto foi o objeto executado (peça 1, p. 83) ;
	- relação de pagamentos efetuados, tendo como favorecido Rogério Tavares Rodeio e Shows Ltda. Consta o pagamento de duas notas fiscais, 000126 e 000127, no valor de R$ 30.000,00 e 70.000,00, respectivamente, ambas de 08/10/2008, com pagamento efetuado em cheque no dia 30/10/2008 (peça 1, p. 85) ;
	- Nota Fiscal 000127, de Rogério Tavares Rodeio e Shows Ltda. - ME, no valor de R$ 33.000,00, referente a 'locação de palco, serviço de montagem, iluminação e sonorização de festa de projeto do Convênio 661/2008 com o Ministério do Turismo' (peça 1, p. 89) ;
	- Nota Fiscal 000126, de Rogério Tavares Rodeio e Shows Ltda. - ME, no valor de R$ 70.000,00, referente a 'show musical com The Feavers, Ronan e Ronaldo e com Silvana e os Cowboys, em convênio com o Ministério do Turismo 661/2008' (peça 1, p. 91) ;
	- extrato da Conta Corrente 11937-7 no Banco do Brasil, constando como único cheque compensado o de número 850001, no valor de R$ 100.000,00, em 04/11/2008 (peça 1, p. 85) .
	7. Por meio do Ofício 558/2010/CEAPC/DGE/SE/MTur, de 15/09/2010, o concedente encaminhou à Prefeitura Municipal de Maripá de Minas/MG a Nota Técnica de Análise 57/2010 contendo diversas ressalvas técnicas/financeiras e solicitando a correção por parte do convenente (peça 1, pp. 99-109) .
	8. Em 04/05/2011, a prefeitura foi novamente notificada a apresentar a documentação complementar à prestação de contas (peça 1, pp. 111-113) .
	9. Não sendo encaminhada pelo convenente a documentação complementar solicitada, a Coordenação de Contabilidade do Ministério do Turismo instaurou tomada de contas especial (peça 1, pp. 145-151) , atestando que não foram encontrados elementos suficientes que comprovassem a execução do objeto do convênio, destacando as seguintes ressalvas:
	- ressalvas financeiras: não consta o procedimento licitatório para contratação da empresa Rogério Tavares Rodeio e Shows Ltda.; não consta comprovante de depósito da contrapartida; e as notas fiscais não estão devidamente atestadas;
	- ressalvas técnicas: não constam fotografias/filmagem do evento (com nome do evento e logomarca do MTur) , dos artistas em ação no evento; e do palco, sonorização e iluminação; não consta comprovação do material promocional - panfletos e cartazes; e não constam as declarações do convenente e da autoridade local atestando a realização do evento conforme plano de trabalho.
	10. A responsabilidade pelas irregularidades ocorridas e pelo débito delas decorrente, correspondente ao montante integral dos recursos repassados ao município, foi atribuída ao ex-prefeito, José Rinco Barbosa, que teve seu nome inscrito na conta 'Diversos Responsáveis', conforme Nota de Lançamento 2011NL000525 (peça 1, p. 135) . 
	11.  Encaminhado o processo à SFC/CGU/PR, em 14/07/2011 (peça 1, p. 153) , essa instância de controle elaborou o Relatório de Auditoria do Controle Interno (peça 1, pp. 161-163) , concluindo pela irregularidade das contas, conforme Certificado de Auditoria (peça 1, p. 164) e parecer do dirigente do órgão de Controle Interno (peça 1, p. 165) . O Ministro de Estado do Turismo atestou haver tomado conhecimento das conclusões do Controle Interno acerca das presentes contas (peça 1, p. 179) .
	12. Ademais, na instrução de peça 3, a Secex/MG verificou a ocorrência de danos ao erário, tendo proposto a realização de citações. Essas citações tiveram os seguintes contornos:
	'Irregularidades e responsáveis:
	a.1) ocorrências de responsabilidade de José Rinco Barbosa: não encaminhamento dos seguintes documentos complementares, necessários para análise da prestação de contas, e comprovação do objeto do convênio: fotografias/filmagem do evento (com nome do evento e logomarca do MTur) , dos artistas em ação no evento, do palco, da sonorização e da iluminação; comprovação do material promocional - panfletos e cartazes; declarações do convenente e da autoridade local atestando a realização do evento conforme plano de trabalho; procedimento licitatório para contratação da empresa Rogério Tavares Rodeio e Shows Ltda.; comprovante de depósito da contrapartida; e notas fiscais devidamente atestadas;
 	a.2) ocorrências de responsabilidade da empresa Rogério Tavares Rodeio e Shows Ltda. - ME: não apresentação de documentos, fotos/filmagem que comprovem a prestação dos serviços contratados pela Prefeitura Municipal de Maripá de Minas/MG, referente ao Convênio 661/2008 (Siafi 633927) , relativos ao projeto intitulado 'Festa Junina'; 
                    Débito: 
	VALOR ORIGINAL (R$) 
	DATA DA OCORRÊNCIA

	100.000,00
	04/11/2008

	Valor atualizado até 11/02/2015: R$ 141.280,00'
	13. A proposta de citação contou com a anuência do Diretor e do Secretário da Secex/MG (peças 4-5) , tendo sido realizada por intermédio dos documentos de peças 18 e 20 (Ministério do Turismo) e, 19 e 21 (Banco do Brasil) .
	14. Em cumprimento ao despacho do Secretário (peça 5) , buscou-se promover a citação de José Rinco Barbosa, mediante o Ofício 1919/2015-TCU/SECEX-MG (peça 17) , datado de 20/07/2015. Buscou-se promover também a citação da empresa Rogério Tavares Rodeio & Shows Ltda. - ME, mediante o Ofício 166/2015-TCU/SECEX-MG (peça 6) , datado de 23/02/2015. 
	15. Apesar de a Secex/MG considerar que José Rinco Barbosa e a empresa Rogério Tavares Rodeio & Shows Ltda. - ME tomaram ciência dos expedientes que lhe foram encaminhados, conforme atestam os avisos de recebimento (AR) que compõem as peças 18 e 11, esses não atenderam às citações e não se manifestaram quanto às irregularidades verificadas.
	16. Nessa baila, na instrução de peça 19, que contou com a anuência do Diretor e do Secretário da Secex/MG, e do MP/TCU (peças 20-22) , a Secex/MG propôs o julgamento pela irregularidade das contas de José Rinco Barbosa (CPF XXX.973.756-XX) , na condição de ex-prefeito do município de Maripá e da empresa Rogério Tavares Rodeio e Shows Ltda. - ME (CNPJ 04.508.310/0001-72) , condenando-os, solidariamente, ao débito apurado, dentre outras medidas.
	17. Ocorre que, ao julgar o processo, este Tribunal proferiu o Acórdão 9369/2015-TCU-Segunda Câmara (peça 1, p. 85) , do qual se transcrevem alguns trechos adiante:
	'9.1. considerar revel José Rinco Barbosa e julgar irregulares suas contas; 
	9.2. condená-lo, em solidariedade com Rogério Tavares Rodeio & Shows Ltda. - ME, ao recolhimento ao Tesouro Nacional da quantia de R$ 100.000,00 (cem mil reais) , atualizada monetariamente e acrescida de juros de mora de 20/10/2008 até a data do pagamento;
	9.3. aplicar-lhe multa de R$ 20.000,00 (vinte mil reais) , a ser recolhida ao Tesouro Nacional, com atualização monetária, calculada da data deste acórdão até a data do pagamento, se este for efetuado após o vencimento do prazo abaixo estipulado;'
	18. Irresignado com a decisão, José Rinco Barbosa recorreu da decisão, por intermédio do recurso de reconsideração de peça 64 (e anexos de peças 65-69) , no qual consta a alegação de que não foi cientificado do processo a tempo de se defender, in verbis:
	'O postulante apenas soube dessa solicitação quando teve acesso ao acórdão do TCU, em maio de 2016. Desse modo, conforme o princípio do contraditório e da ampla defesa o postulante tem o direito de recorrer da decisão do acórdão conforme a Magna Carta, em seu art. 5º, inciso LV, e Regimento Interno do TCU, através de recurso próprio, conforme art. 285 e seguintes.'
	19. Por intermédio do Acórdão 8295/2017-TCU-Segunda Câmara (peça 78) , o TCU negou provimento ao recurso de consideração.
	20. Novamente inconformado, José Rinco Barbosa recorreu da decisão, por intermédio de embargos de declaração (peças 84) .
	21. No voto do Relator (peça 102) , ao analisar os embargos, ficou patente a nulidade das citações motivada por falhas na citação do responsável:
	'2. Quanto ao mérito, acolho, de pronto, a arguição de nulidade da citação de José Rinco Barbosa. E o faço com base na análise promovida à peça 97 pela Secretaria de Recursos (Serur) , que cuidou de abordar, com as devidas profundidade e abrangência, essa questão processual. 
	3. Com efeito, restou demonstrado que o Tribunal não esgotou as tentativas para citação do responsável, o que caracteriza nulidade absoluta de todos os atos processuais subsequentes, eis que caminharam para desfecho processual desfavorável ao ex-prefeito, qual seja, declaração de revelia, julgamento pela irregularidade das contas, condenação em débito e aplicação de multa.'
	22. Esses embargos foram acolhidos, conforme Acórdão 2733/2019-TCU-Segunda Câmara (peça 101) , que determinou a anulação dos dois acórdãos anteriormente proferidos anteriormente nos autos:
	'9.1. conhecer dos embargos de declaração em exame, para, no mérito, acolhê-los, atribuindo-lhes, inclusive, efeito modificativo, de modo a:
	 9.1.1. reconhecer a nulidade da citação de José Rinco Barbosa nos presentes autos e, em consonância com o art. 176 do Regimento Interno do TCU, estender essa nulidade aos atos processuais subsequentes àquela comunicação falha, em especial aos Acórdãos 9.369/2015 e 8.295/2017, ambos da 2ª Câmara, que ora se tornam insubsistentes;
	9.1.2. restituir o feito à relatora a quo, para que promova as medidas que entender convenientes para o saneamento dos autos; 
	9.2. dar ciência desta deliberação ao embargante, ao Ministério do Turismo, ao Procurador Chefe da Procuradoria da República em Minas Gerais e ao Chefe da Controladoria Regional da União naquele estado, fazendo remissão, no caso desses três últimos interessados, respectivamente aos Ofícios 2332/2017, 2333/2017 e 2334/2017, expedidos pela Secretaria do TCU no Estado de Minas Gerais (SEC-MG) em 21/09/2017 (peças 83 a 85) .' (grifei) 
	25. Em vista da nulidade da decisão condenatória, reconhecida pelo Acórdão 2733/2019-TCU-Segunda Câmara (peças 101-103) , e do encerramento da fase de notificação processual (peça 118) , a Relatora do presente feito, Exma. Ministra Ana Arraes, encaminhou o processo à Secex-TCE para que essa unidade técnica reinicie a instrução da matéria, por meio de novas citações dos responsáveis.
	26. Na instrução de peça 121, em cumprimento ao despacho da Relatora (peça 119) analisando-se os documentos nos autos, inclusive os provenientes da resposta à diligência, concluiu-se pela necessidade de realização de citação para as irregularidades abaixo: 
	'Débito relacionado ao responsável Empresa Rogério Tavares Rodeio e Shows Ltda. - ME (CNPJ: 04.508.310/0001-72) , na condição de contratado, em solidariedade com José Rinco Barbosa
	Irregularidade 1: não comprovação da execução física do objeto do convênio.
	Evidências da irregularidade 1: Nota Técnica de Análise 57/2010 (peça 1, pp. 99-109) .
	Normas infringidas: Art. 70, parágrafo único, da Constituição Federal de 1988; art. 93 do Decreto-lei 200, de 25 de fevereiro de 1967; art. 50, § 3º, da Portaria Interministerial 127/2008, e Termo do Convênio 633927 (cláusulas terceira, item II, alínea 'a', e décima segunda, parágrafo segundo, alínea 'g') .
	Conduta: na parcela D1 - Receber recursos, oriundos do Convênio 661/2008 (Siafi 633927) , sem que tenha se comprovado a realização dos itens previstos no plano de trabalho desse ajuste.
	Nexo de causalidade: Receber recursos, oriundos do Convênio 661/2008 (Siafi 633927) , sem que tenha se comprovado a realização dos itens previstos no plano de trabalho desse ajuste.
	Culpabilidade: não há excludentes de ilicitude, de culpabilidade e de punibilidade; é razoável supor que o responsável tinha consciência da ilicitude de sua conduta; era exigível conduta diversa da praticada, qual seja, comprovar por meio de documentos a efetiva execução de todos os itens previstos no plano de trabalho. Ressalta-se que a análise da boa-fé relativa a pessoa jurídica de direito privado é realizada considerando as condutas de seus administradores, uma vez que os atos destes obrigam a pessoa jurídica, desde que exercidos nos limites dos poderes definidos no ato constitutivo do ente, nos termos do art. 47 do Código Civil (Acórdão 1723/2016-TCU-Plenário, Relator Ministro Raimundo Carrero) .
	Irregularidade 2: ausência de comprovação de que as empresas que não detinham direitos de exclusividade, contratadas irregularmente por inexigibilidade, pagaram o cachê de bandas ou cantores que realizaram o evento.
	Evidências da irregularidade: documentos de pagamento (peça 1, pp. 87-91) ; extratos bancários (peça 1, p. 95) ; relação de pagamentos (peça 1, p. 85) ; e pesquisa ao INPI e CNPJ (peça 120) .
	Normas infringidas: Art. 70, parágrafo único, da Constituição Federal de 1988; art. 93 do Decreto-lei 200, de 25 de fevereiro de 1967; art. 50, § 3º, da Portaria Interministerial 127/2008, Acórdão 96/2008-TCU-Plenário, Acórdão 1435/2017-TCU-Plenário e Termo do Convênio 633927 (cláusula terceira, item II, alíneas 'h' e 'cc') .
	Conduta: na parcela D2 - Receber recursos, oriundos do Convênio 661/2008 (Siafi 633927) , a título de pagamentos de shows, sem que tenha se comprovado que parte desses valores foi destinado ao pagamento de cachês de artistas.
	Nexo de causalidade: O recebimento de recursos, sem comprovação de pagamentos de cachês, resultou na não comprovação de nexo entre recursos do convênio e shows.
	Culpabilidade: não há excludentes de ilicitude, de culpabilidade e de punibilidade; é razoável supor que o administrador responsável pela pessoa jurídica tinha consciência da ilicitude de sua conduta; era exigível conduta diversa da praticada, qual seja, assegurar que as bandas e cantores que se apresentaram no evento efetivamente receberam o valor dos pagamentos especificados no plano de trabalho. Ressalta-se que a análise da boa-fé relativa a pessoa jurídica de direito privado é realizada considerando as condutas de seus administradores, uma vez que os atos destes obrigam a pessoa jurídica, desde que exercidos nos limites dos poderes definidos no ato constitutivo do ente, nos termos do art. 47 do Código Civil (Acórdão 1723/2016-TCU-Plenário, Ministro-Relator Raimundo Carrero) .
	Valor do Débito relativo às irregularidades I e II:  
	Data de ocorrência
	Valor histórico (R$) 
	Identificador da parcela

	24/10/2008
	100.000,00
	D1

                   Valor atualizado do débito (sem juros) em 27/02/2020: R$ 186.360,00
	Cofre credor: Tesouro Nacional.
	Débito relacionado ao responsável José Rinco Barbosa (CPF: XXX.973.756-XX) , na condição de gestor dos recursos, em solidariedade com empresa Rogério Tavares Rodeio e Shows Ltda. - ME.
	Irregularidade 1: não comprovação da execução física do objeto do convênio.
	Evidências da irregularidade 1: Nota Técnica de Análise 57/2010 (peça 1, pp. 99-109) .
	Normas infringidas: Art. 70, parágrafo único, da Constituição Federal de 1988; art. 93 do Decreto-lei 200, de 25 de fevereiro de 1967; art. 50, § 3º, da Portaria Interministerial 127/2008, e Termo do Convênio 633927 (cláusulas terceira, item II, alínea 'a', e décima segunda, parágrafo segundo, alínea 'g') .
	Conduta: na parcela D1 - não apresentar imagens (fotografias ou filmagens) ou outros documentos que provassem a execução dos itens previstos no plano de trabalho e pagos com recursos do convênio.
	Nexo de causalidade: a não apresentação de documentos que comprovassem a execução dos itens previstos no plano de trabalho resultou na presunção de danos ao erário.
	Culpabilidade: não há excludentes de ilicitude, de culpabilidade e de punibilidade; é razoável supor que o responsável tinha consciência da ilicitude de sua conduta; era exigível conduta diversa da praticada, qual seja, comprovar por meio de documentos a efetiva execução de todos os itens previstos no plano de trabalho.
	Irregularidade 2: ausência de comprovação de que as empresas que não detinham direitos de exclusividade, contratadas irregularmente por inexigibilidade, pagaram o cachê de bandas ou cantores que realizaram o evento.
	Evidências da irregularidade: documentos de pagamento (peça 1, pp. 87-91) ; extratos bancários (peça 1, p. 95) ; relação de pagamentos (peça 1, p. 85) ; e pesquisa ao INPI e CNPJ (peça 120) .
	Normas infringidas: Art. 70, parágrafo único, da Constituição Federal de 1988; art. 93 do Decreto-lei 200, de 25 de fevereiro de 1967; art. 50, § 3º, da Portaria Interministerial 127/2008, Acórdão 96/2008-TCU-Plenário, Acórdão 1435/2017-TCU-Plenário e Termo do Convênio 633927 (cláusula terceira, item II, alíneas 'h' e 'cc') .
	Conduta: na parcela D2 - não apresentar notas fiscais e recibos (ou outros documentos equivalentes) emitidos em nome das bandas e cantores e assinados por seus representantes legais ou pelos seus empresários exclusivos, sendo essa representação ou exclusividade registrada em cartório.
	Nexo de causalidade: a não apresentação de notas fiscais e recibos (ou outros documentos equivalentes) emitidos em nome das bandas e cantores e assinados por seus representantes legais ou pelos seus empresários exclusivos impediu comprovação do nexo causal entre os recursos federais transferidos e os pagamentos efetuados, visto que não se provou que os valores pagos ao intermediário contratado efetivamente foi repassado as banda e artistas que realizaram shows, resultando em presunção de prejuízo ao erário.
	Culpabilidade: não há excludentes de ilicitude, de culpabilidade e de punibilidade; é razoável supor que o administrador responsável pela pessoa jurídica tinha consciência da ilicitude de sua conduta; era exigível conduta diversa da praticada, qual seja, assegurar que as bandas e cantores que se apresentaram no evento efetivamente receberam o valor dos pagamentos especificados no plano de trabalho.
	Irregularidade 3: não comprovação da regular execução financeira do objeto do convênio.
	Evidências da irregularidade: Nota Técnica de Análise 57/2010 (peça 1, pp. 99-109) ; Nota Fiscal 000127 (peça 1, p. 89) ; Nota Fiscal 000126 (peça 1, p. 91) .
	Normas infringidas: Art. 70, parágrafo único, da Constituição Federal de 1988; art. 93 do Decreto-lei 200, de 25 de fevereiro de 1967; art. 50, § 3º, da Portaria Interministerial 127/2008, e Termo do Convênio 633927 (Cláusula sétima) ; arts. 62 e 63 da Lei 4320/1964.
	Conduta: na parcela D3 - apresentar, como comprovantes de despesas, notas fiscais sem atesto.
	Nexo de causalidade: A não apresentação de documentos que comprovassem a execução financeira impediu a comprovação do regular processamento das despesas.
	Culpabilidade: não há excludentes de ilicitude, de culpabilidade e de punibilidade; é razoável supor que o responsável tinha consciência da ilicitude de sua conduta; era exigível conduta diversa da praticada. 
	Valor do Débito relativo às irregularidades I a III:
	Data de ocorrência
	Valor histórico (R$) 

	24/10/2008
	100.000,00

	Valor atualizado do débito (sem juros) em 27/02/2020: R$ 186.360,00
	Cofre credor: Tesouro Nacional.'
	27. Em cumprimento ao despacho do Secretário da Secex/TCE (peça 123) , foi efetuada citação dos responsáveis (...) 
	(...) 
	29. Transcorrido o prazo regimental, a responsável empresa Rogério Tavares Rodeio e Shows Ltda. - ME permaneceu silente, devendo ser considerado revel, nos termos do art. 12, § 3º, da Lei 8.443/1992, e o responsável José Rinco Barbosa apresentou defesa (peça 136) , que foi analisada na seção exame técnico.
	30. Após examinar as alegações de defesa do ex-prefeito (a empresa foi revel) , a Secex/TCE (peças 140-142) sugeriu julgar suas contas irregulares, com condenação pelo total transferido e aplicação de multa. O MP/TCU (peça 143) , por outro lado, propôs o arquivamento do feito, sem julgamento do mérito, nos termos do art. 212 do Regimento Interno do TCU (RI/TCU) , em face da ocorrência de prescrição tanto da pretensão punitiva quanto ressarcitória, utilizando como parâmetro, para o cômputo de ambas, as diretrizes estabelecidas no Acórdão 1441/2016-TCU-Plenário.
	31. Em caminho diverso dos alvitrados da Secex/TCE e do MP/TCU, o relator deste feito, Exmo. Ministro Jorge Oliveira, no despacho de peça 146, considerou ser necessário propor a realização de diligência no Inquérito 515/2016, promovido pela Polícia Federal em Juiz de Fora/MG. Segue trecho desse Despacho:
	'4. Observo, porém, que este processo tem sido analisado nesta Corte de Contas com base em uma premissa que não encontra mais amparo nos elementos coligidos nos autos: a de não realização do evento.
	5. O ex-prefeito apresentou, por meio da peça 72, várias cópias de peças de inquérito policial, promovido pela Polícia Federal para apuração de eventuais ilícitos na realização do convênio objeto desta TCE. 
	6. A partir desses elementos, que, ressalte-se, foram selecionados pelo próprio responsável e permitem apenas vislumbrar uma parte das questões apuradas pela PF, é possível verificar que:
	a) a Banda The Fevers se apresentou no dia e hora previstos, mas recebeu o cachê líquido de R$ 15.360,00, bem superior aos R$ 40.000,00 gastos pela prefeitura. Contudo, também teve à sua disposição outros serviços (transporte, alimentação, hospedagem etc.) , fornecidos pela contratante;
	b) a artista Silvana Monteiro Martins, vocalista da banda Silvanna e os Cowboys confirmou a realização do show;
	c) diversos outros envolvidos, funcionários da prefeitura e contratados, foram unânimes em afirmar que o evento aconteceu como programado.
	7. Acaso reste demonstrado a realização da festa, muda a forma de análise para apuração de possível prejuízo.
	8. Assim, acredito que obter cópia integral do Inquérito 515/2016, promovido pela Polícia Federal em Juiz de Fora/MG, seja essencial para se formular um melhor juízo em relação às irregularidades porventura cometidas e para se quantificar eventual débito.
	Assim, restituo os autos à SecexTCE, solicitando-lhe que adote, com agilidade, as medidas necessárias à obtenção desses elementos e posterior análise.'
	32. Na instrução de peça 147, que contou com anuência de instâncias superiores (peças 148-149) , a Secex/TCE, visando dar cumprimento ao despacho do Relator, propôs a realização de diligência, nos seguintes termos:
	33.1 Com fundamento no art. 157 do Regimento Interno do TCU, a realização de diligência junto à Diretoria-Geral da Polícia Federal, para que, no prazo de quinze dias, encaminhe ao TCU a seguinte documentação:
	a) cópia digital do Inquérito 515/2016, promovido pela Delegacia da Polícia Federal em Juiz de Fora/MG.
	33.2 enviar em anexo aos referidos ofícios de diligência, como subsídio para as entidades diligenciadas, cópia da presente instrução.
	33. Em cumprimento ao pronunciamento da unidade técnica (peça 149) , a diligência foi efetivada (peças 150-151) .
	34. Em resposta à diligência, a Diretoria da Polícia Federal encaminhou ao TCU os documentos de peças 152-153. 
	EXAME TÉCNICO
	35. O exame técnico tratará de analisar a resposta à diligência, e suas repercussões para os autos, especialmente no que se refere às questões levantadas pelo Relator em seu despacho de peça 146.
	Da Resposta à Diligência encaminhada pela Diretoria-Geral da Polícia Federal
	36. A Diretoria da Polícia Federal encaminhou ao TCU cópia digital do Inquérito 515/2016, acostada à peça 153. Logo, verifica-se que a diligência foi cumprida.
	37. Nos documentos contidos nesse inquérito destacam-se os seguintes:
	Documento
	Página na peça 153
	Conteúdo

	Ofício 91/2016, da Polícia Militar de Minas Gerais (PMMG) 
	62
	Informa que em pesquisa aos arquivos da PMMG, não encontrou nenhum registro referente à festa de São João de Maripá de Minas 2008.

	e-mail de Silvana Monteiro Martins, vocalista da banda Silvanna e os Cowboys
	88
	Declarou que o show foi realizado em 29/06/2008, e que assinou declaração de exclusividade. No mais, diz que não lembra de muita coisa.

	Declaração de José Carlos Diniz Marinho, representando a banda "The Fevers".
	94-96
	Declarou que o show foi realizado em 29/06/2008, e que a banda recebeu R$ 15.360,00, mas que teve todas as despesas logísticas e de hospedagem custeadas pela empresa Tamma Produções Artísticas Ltda. Informa também que a pedido da empresa Tamma, firmou declaração de exclusividade com a empresa Rogério Tavares Rodeios e Shows.

	Termo de Declaração de Doniedson Costa de Almeida, que trabalhou como presidente da Comissão de Licitação em 2008.
	104-105
	Afirma que que acredita que o evento correspondente à essa licitação ocorreu, mas que, por ser evangélico, não compareceu ao evento.

	Termo de Declaração de Douglas Ricardo Pinto, que trabalhou como chefe de gabinete da prefeitura em 2008.
	113-115
	Declarou que pode afirmar que o evento ocorreu; que existem vários registros no sentido de que a Festa Junina realizada no ano de 2008 realmente ocorreu.

	Termo de Declaração de Jairo de Cássio Teixeira, proprietário da empresa Tamma Produções Artísticas Ltda.
	119-122
	Declarou que não se recorda que o show ocorreu.

	Termo de Declaração de José Rinco Barbosa, prefeito em 2008.
	161-162
	Declarou que o evento ocorreu; que se recorda que tocaram nesse evento as bandas The Fevers, Silvana e os Cowboys e outras cujo nome não se recorda;

	Termo de Declaração de Leandro Rodrigues, que foi funcionário da empresa Tamma Produções Artísticas Ltda em 2008.
	199-200
	Declarou que que se recorda de um show que aconteceu na cidade de Maripá de Minas/MG, no ano de 2008, salvo engano, onde a banda The Fevers tocou; que se recorda desse show pois se trata de uma banda famosa; que não se recorda do nome do evento para o qual eles se apresentaram; 

	Fotografias 
	203-206
	As imagens não apresentam identificação de local, data, ou horário, nem das pessoas que nelas aparecem.

	Termo de Declaração de Nelson Flávio Firmino, que foi Procurador do Município em 2008.
	226-227
	Declarou que confirma que houve O referido evento com à participação das bandas The Fevers, Silvana e OS Cowboys, Ronan e Ronaldo; QUE não compareceu a este evento, uma vez que residia na cidade de Juiz de Fora/MG

	Termo de Declarações de Hedilson Ferreira Sanábio, que foi Contador do Município em 2008.
	229-230
	Questionado sobre se recordaria do evento denominado "Festa Junina", ocorrido em Maripá de Minas no ano de 2008, ocasião em que houve a contratação da empresa ROGERIO TAVARES RODEIO & SHOWS LTDA-ME, informou que não se recorda.

	Termo de Declarações de Ivani Antônio Cláudio, responsável técnico da empresa Estação da Luz
	252-253
	Declarou que recebeu o cheque da pessoa de JAIRO de tal, (...) QUE se recorda que referido cheque era de terceiro, porém não sabe dizer o nome do titular, em decorrência do tempo transcorrido; QUE o valor do cheque acima mencionado, foi para efetuar O pagamento de compra de equipamentos de iluminação adquiridos junto a empresa Estação da Luz pela pessoa de JAIRO e não em decorrência da realização de um show musical ocorrido no ano de 2008 na cidade de Maripá de Minas/MG.

	Termo de Declarações de David Nicholas da Silva (nome artístico: Ronan) , cantor da Banda Ronan e Ronaldo.
	284-285
	Declarou que a empresa ROGÉRIO TAVARES RODEIO & SHOWS LTDA deteve os direitos de exclusividade da dupla na venda do show realizado na cidade de Maripá de Minas/MG, porém não se recorda se referido show aconteceu no dia 27/06/2008, em razão do tempo transcorrido.

	Despacho
	291
	Indica Solicitação de novo prazo para o inquérito, apontando que esse procedimento administrativo ainda não foi finalizado. 

	EXAME TÉCNICO
	Da validade das notificações:
	(...) 
	34. No caso vertente, a citação do responsável (empresa Rogério Tavares Rodeio e Shows Ltda. - ME) se deu em endereços provenientes de pesquisas de endereços realizadas pelo TCU (vide parágrafos acima) , conforme pesquisas em endereço constante no sistema CNPJ da Receita (peça 126) . A entrega do ofício citatório nesse endereço ficou comprovada.
	Da revelia da responsável empresa Rogério Tavares Rodeio e Shows Ltda. - ME 
	35. Nos processos do TCU, a revelia não leva à presunção de que seriam verdadeiras todas as imputações levantadas contra os responsáveis, diferentemente do que ocorre no processo civil, em que a revelia do réu opera a presunção da verdade dos fatos narrados pelo autor (Acórdão 1009/2018-TCU-Plenário, Relator: Ministro Bruno Dantas; 2.369/2013 - Plenário, Relator: Ministro Benjamim Zymler e 2.449/2013 - Plenário, Relator: Ministro Benjamim Zymler) . Dessa forma, a avaliação da responsabilidade do agente não pode prescindir da prova existente no processo ou para ele carreada. 
	36. Ao não apresentar sua defesa, o responsável deixou de produzir prova da regular aplicação dos recursos sob sua responsabilidade, em afronta às normas que impõem aos gestores públicos a obrigação legal de, sempre que demandados pelos órgãos de controle, apresentarem os documentos que demonstrem a correta utilização das verbas públicas, a exemplo do contido no art. 93 do Decreto-lei 200/1967: 'Quem quer que utilize dinheiros públicos terá de justificar seu bom e regular emprego na conformidade das leis, regulamentos e normas emanadas das autoridades administrativas competentes'.
	37. Mesmo as alegações de defesa não sendo apresentadas, considerando o princípio da verdade real que rege esta Corte, procurou-se buscar, em manifestações do responsável na fase interna desta tomada de contas especial, se havia algum argumento que pudesse ser aproveitado a seu favor. 
	38. No entanto, não foram apresentados documentos de defesa na fase interna.
	39. Em se tratando de processo em que a parte interessada não se manifestou acerca das irregularidades imputadas, não há elementos para que se possa efetivamente aferir e reconhecer a ocorrência de boa-fé na conduta do responsável, podendo este Tribunal, desde logo, proferir o julgamento de mérito pela irregularidade das contas, conforme os termos dos §§ 2º e 6º do art. 202 do Regimento Interno do TCU. (Acórdão 2064/2011-TCU-Primeira Câmara (Relator: Ministro Ubiratan Aguiar) , 6.182/2011 - 1ª Câmara (Relator: Ministro Weber de Oliveira) , 4.072/2010 - 1ª Câmara (Relator: Ministro Valmir Campelo) , 1.189/2009 - 1ª Câmara (Relator: Ministro Marcos Bemquerer) , 731/2008 - Plenário (Relator: Ministro Aroldo Cedraz) . Ressalta-se que a análise da boa-fé relativa a pessoa jurídica de direito privado é realizada considerando as condutas de seus administradores, uma vez que os atos destes obrigam a pessoa jurídica, desde que exercidos nos limites dos poderes definidos no ato constitutivo do ente, nos termos do art. 47 do Código Civil (Acórdão 1723/2016-TCU-Plenário, Relator: Ministro Raimundo Carrero) .
	40. Dessa forma, a responsável empresa Rogério Tavares Rodeio e Shows Ltda. - ME deve ser considerada revel, nos termos do art. 12, § 3º, da Lei 8.443/1992, devendo as contas serem julgadas irregulares, condenando-a solidariamente ao débito apurado e aplicando-lhe a multa prevista no art. 57 da Lei 8.443/1992. Essa proposta só se alteraria, caso a defesa de José Rinco Barbosa seja capaz de elidir as irregularidades ocorridas ou alterar a visão acerca da responsabilização.
	Da defesa do responsável José Rinco Barbosa
	41. Passa-se a analisar as alegações de defesa de José Rinco Barbosa (peça 58) . Para melhor organização desta instrução, cada argumento de defesa será apresentado e analisado separadamente.
	Preliminar de Prescrição
	41.1. O responsável traz como argumento a afirmação de que houve prescrição. 
	41.2. Segundo ele, a prescrição é instituto de direito material, mas que progressivamente vem ganhando espaço no cenário processual, especialmente após a publicação da Lei 11.280/2006 - que tornou possível a decretação de ofício do instituto, equiparando-o a decadência. 
	'41.3. O atual posicionamento no direito processual pátrio é de que a prescrição pode ser reconhecida de ofício a qualquer tempo. Seu escopo é impedir o exame meritório, caso tenha a parte autora retardado em demasia o tempo para ingresso com demanda judicial, extrajudicial ou administrativa. Não impede propriamente o ajuizamento da demanda, mas sim impede a pretensão a um juízo de mérito, em razão do reconhecimento de uma prejudicial, a qual determina a extinção do feito como se o mérito houvesse sido enfrentado (art. 269, inciso IV, do CPC) . 
	41.4. E o posicionamento atual do Superior Tribunal de Justiça, levando-se como parâmetro o paradigmático REsp 836.083/RS (Rel. Min. José Delgado, 1ª Turma, j. em 03.08.06) , inclina-se exatamente para o sentido de reconhecer a prescrição como típica matéria de ordem pública no processo civil. O instituto da prescrição destaca-se com o novo Código de Processo Civil, o qual autorizou o magistrado a reconhecer de ofício a prejudicial de mérito, como matéria de ordem pública, equiparando-a à decadência e também a outras tradicionais matérias, não sujeitas ao regime da preclusão, como as condições da ação/pressupostos processuais, juízo de admissibilidade recursal, nulidades, matéria probatória e erros materiais.
	41.5. Assim, em relação a esse largo rol, no qual a prescrição passou a ser inserida mais recentemente, pode o julgador se manifestar ex officio a qualquer tempo, podendo tais matérias, por conseguinte, serem invocadas mesmo que já tenha sido proferida decisão contrária a respeito do tema nos próprios autos. Com fulcro na doutrina, jurisprudência e no devido processo legal, no contraditório e a ampla defesa, nos direitos e garantias fundamentais previstos no art. 5º, incisos LIV e LV, da Constituição Federal, bem como conforme o Código de Processo Civil, o Código Civil, e o Regimento Interno do TCU, no seu art.176, deve-se reconhecer a prescrição da presente tomada de contas especial.
	41.6. Nessas circunstâncias, na linha do que sugerem os pareceres precedentes desse tribunal e conforme a decisão do embargo de declaração nesse processo, quando se trata de questão de ordem pública deve-se declarar a prescrição nesse processo de tomadas de contas especial.'
	41.7. Lembra o defendente que o Tribunal reconheceu a ausência de citação válida no julgamento dos embargos de declaração. 
	'41.8. A prescrição dos processos nos Tribunais de Contas nunca foi algo de fácil compreensão para processualistas e administrativistas, de um modo geral, dada as peculiaridades do processo de contas. A inquietação com o tema parte do senso comum de que há que se estabelecer um parâmetro razoável para estabilização das relações jurídicas, mesmo que esteja se tratando daquelas em que haja uma intrínseca relação com o poder e com a administração dos recursos públicos.
	41.9. Exigir indistintamente e sem limitação temporal a guarda de uma gama infindável de documentos referentes a um cargo público exercido em algum momento da vida de um cidadão, não aparenta ser uma boa medida garantidora de uma tão almejada segurança jurídica. 
	41.10.	A IN-TCU 71/2012 trouxe, em seu bojo, uma forma de gerar uma certa tranquilidade, neste tocante, quando tratou da prescrição decenal, ao abordar a instauração, a organização e o encaminhamento ao TCU dos processos de tomada de contas especial. 
	41.11.	Contudo, a edição da referida instrução normativa, embora tenha refletido um avanço na estabilização das relações jurídicas advindas do poder punitivo do Estado, diante daqueles que entraram, de alguma forma, em contato com recursos públicos; de longe significou a pacificação do tema. 
	41.12.	De fato, para a hipótese de análise da aplicação dos recursos em tomadas de contas especiais de outras entidades públicas, a atividade, no nosso sentir, realizada pelo TCU é sim de controle externo e não propriamente um poder de polícia, embora ele possa exercê-lo, no que diz respeito à edição e ao cumprimento dos normativos regulamentadores das atividades administrativas internas, por exemplo. Ora, não se torna sustentável a manutenção de uma prescrição decenal, quando a fundamentação empreendida se baseia nas disposições do Código Civil. 
	41.13.	Por óbvio, que a similitude buscada deveria ser encontrada em normas de direito público, cuja inteligência caminha invariavelmente para aplicação de prescrição quinquenal. Neste sentido, fora a decisão, ainda monocrática, do Ministro-Relator Luís Roberto Barroso, no já citado Mandado de Segurança 32.201/DF.
	41.14.	No entanto, o STF parece avançar no sentido da aplicação da prescrição quinquenal, com uma solução apenas para todos os casos, qual seja a da aplicabilidade da Lei 9.873/1999. Tal fato fora reforçado na recentíssima análise do Mandado de Segurança 35.971TP/DF, em decisão agora da lavra do Ministro Marco Aurélio, firmada no dia 14/02/2019. Nesse caso, o entendimento foi no sentido de que a prescrição diante do TCU seria de 5 anos.
	41.15.	Neste contexto, há que se dar a devida atenção para o fato de que a Lei 8.429/1992 (Lei de Improbidade Administrativa) e/ou a Lei 8.112/1990 (Estatuto do Servidor Público Federal) talvez não se aproximem tanto da situação em análise (prescrição da pretensão punitiva nos processos de contas) quanto a Lei 9.873/1999, que já trata especificamente do prazo de prescrição para o exercício de ação punitiva pela Administração Pública Federal, direta e indireta. Ademais, como dito, se há uma lei específica que trata exatamente do prazo prescricional da pretensão punitiva para a Administração Pública Federal, não seria razoável a busca por outras normas, que não tratam especificamente do assunto, mas que, apenas de forma pontual, abordam a temática, para socorrer ao tema em questão.
	41.16.	Destarte, a prescrição quinquenal dos processos de tomada de contas especial, em trâmite no TCU, tendo como marco inicial a data da ocorrência do fato, com fulcro na interpretação analógica da Lei 9.873/1999, seria a melhor interpretação a ser aplicada para a temática, além de seguir a tendência implementada pela Corte Suprema pátria, nas decisões acima mencionadas. Desse modo, na análise técnica do presente tribunal que dividiu em 3 as irregularidades - Irregularidade 1: não comprovação da execução física do objeto do convênio. Irregularidade 2: ausência de comprovação de que as empresas que não detinham direitos de exclusividade, contratadas irregularmente por inexigibilidade, pagaram o cachê de bandas ou cantores que realizaram o evento. Irregularidade 3: não comprovação da regular execução financeira do objeto do convênio - devem todas as três serem consideradas prescritas.
	41.17.	Assim, conforme já explicitado acima, como houve nulidade da citação que ocorreu em 2015, a nova citação ocorreu dia 25 de setembro de 2020, com publicação do AR em 02 de outubro de 2020. Sendo assim, doze anos depois que ocorreu a irregularidade em 24 de outubro em 2008. O prazo quinquenal foi alcançado, bem como o prazo decenal.'
	Análise
	41.18.	O Supremo Tribunal Federal (STF) , no Recurso Extraordinário (RE) 636.886, fixou a tese, com repercussão geral reconhecida, de que 'é prescritível a pretensão de ressarcimento ao erário fundada em decisão de Tribunal de Contas' (Tema 899) . Em que pese o questionamento acerca da abrangência da tese ali firmada, no sentido de que se circunscreveria apenas ao processo de execução da condenação imposta pelo TCU (ou seja, inaplicável à pretensão de ressarcimento exercida no processo de 'conhecimento' da TCE) , verifica-se que o STF, por meio de decisões prolatadas pelas suas duas turmas, tem decidido de forma reiterada que se aplica o prazo prescricional de 5 anos previsto na Lei 9.873/1999 às pretensões sancionatória e ressarcitória a cargo do Tribunal de Contas da União. 
	41.19.	Seja por aplicação direta ou por analogia, a orientação sufragada é no sentido de que o prazo de 5 anos é compatível com a tese de que a ação e a execução prescrevem no mesmo prazo (Súmula 150 do STF) , bem como com o fato de que a Lei 9.873/1999 - que regulamenta o exercício de ação punitiva pela Administração Pública Federal, direta e indireta - regeria integralmente a prescrição no âmbito do TCU. Quanto a este último aspecto, o Ministro Luís Roberto Barroso, no voto exarado no julgamento do MS 32.201, embora tenha advertido que a atuação do TCU, em sua acepção clássica, não se qualifica como exercício do poder de polícia, ressaltou que a Lei 9.873/1999 assumiria vocação regulatória geral da prescrição do exercício da competência sancionadora da Administração Pública, sendo sua disciplina aplicável a qualquer ação punitiva da Administração Pública Federal, exceto àquelas esferas em que exista regulamentação específica. Ademais, em virtude da autonomia científica do Direito Administrativo, não haveria razão plausível para suprimir a omissão da Lei Orgânica do Tribunal de Contas da União, no tocante ao estabelecimento de um prazo prescricional próprio, valendo-se das normas de direito civil, e não das de direito administrativo.
	41.20.	Eis algumas ementas que evidenciam o entendimento predominante do STF:
	'EMENTA: AGRAVO REGIMENTAL EM MANDADO DE SEGURANÇA. TOMADA DE CONTAS ESPECIAL. TRIBUNAL DE CONTAS DA UNIÃO. CONDENAÇÃO A RESSARCIMENTO AO ERÁRIO. PRESCRIÇÃO. MARCO INTERRUPTIVO. ART. 2°, INCISO II, DA LEI 9.873/1999. ATO INEQUÍVOCO DE APURAÇÃO DO FATO. DISCUSSÃO. DIREITO LÍQUIDO E CERTO. DEMONSTRAÇÃO. INOCORRÊNCIA. SUBSISTÊNCIA DA DECISÃO AGRAVADA. AGRAVO A QUE SE NEGA PROVIMENTO. I - As razões do agravo regimental são inaptas para desconstituir os fundamentos da decisão agravada, que, por isso, se mantêm hígidos. II - Aplicando-se a regulamentação da Lei 9.873/1999 ao caso concreto, observa-se que a pretensão sancionatória do TCU, em relação aos atos praticados pelo impetrante, levando-se em consideração a ocorrência de 5 causas interruptivas da prescrição, não teria sido fulminada pelo decurso do tempo. III - A pretensão do recorrente, fundada na discussão sobre os fatos apontados como marcos interruptivos da prescrição da pretensão punitiva da Administração Pública, refoge aos estreitos limites do mandamus, ante a ausência de liquidez e certeza do direito pleiteado. IV - Agravo regimental a que se nega provimento.' MS 36067 ED-AgR. Órgão julgador: 2ª Turma. Relator: Ministro Ricardo Lewandowski. Julgamento: 18/10/2019
	EMENTA: AGRAVO REGIMENTAL EM RECLAMAÇÃO. TRIBUNAL DE CONTAS DA UNIÃO. TOMADA DE CONTA ESPECIAL. PRESCRIÇÃO DA PRETENSÃO PUNITIVA. RECONHECIDA EM DECISÃO DO SUPREMO TRIBUNAL FEDERAL. PRESCRITIBILIDADE DO RESSARCIMENTO AO ERÁRIO FUNDADA EM DECISÃO DE TRIBUNAL DE CONTAS. AÇÃO DE IMPROBIDADE ADMINISTRATIVA COM PEDIDO DE RESSARCIMENTO JÁ EM CURSO. AGRAVO REGIMENTAL A QUE SE NEGA PROVIMENTO. I - O acórdão do TCU determinou a formação de processo administrativo para avaliarem, efetivamente, a eventual responsabilização do agravado para o ressarcimento do dano ao erário, contrariando, assim, autoridade desta Corte no MS 35.512/DF, uma vez que houve a concessão da segurança para declarar a ocorrência da prescrição da pretensão punitiva do TCU em relação às infrações imputadas a ele, destacando-se que a União poderia perseguir os valores referentes ao ressarcimento dos danos na esfera judicial. II - Agravo regimental a que se nega provimento.' (Rcl 39497 AgR. Órgão julgador: 2ª Turma. Relator: Ministro Ricardo Lewandowski. Julgamento: 10/10/2020) 
	'EMENTA: MANDADO DE SEGURANÇA. DIREITO ADMINISTRATIVO. TRIBUNAL DE CONTAS DA UNIÃO. SERVIDOR DA SECRETARIA DE SAÚDE DO ESTADO DO ACRE. FISCALIZAÇÃO OMISSA E DEFICIENTE NA EXECUÇÃO DE DOIS CONVÊNIOS FIRMADOS ENTRE A SECRETARIA ESTADUAL E O MINISTÉRIO DA SAÚDE. APLICAÇÃO DE MULTA. ARTS. 28, INCISO II, E 58, INCISO II, DA LEI 8.443/1992. ART. 268, INCISO II, DO REGIMENTO INTERNO DO TCU. PRESCRIÇÃO DA PRETENSÃO SANCIONATÓRIA. OCORRÊNCIA. APLICAÇÃO DA LEI 9.873/1999. PRECEDENTES DESTE STF. MEDIDA LIMINAR DEFERIDA E RATIFICADA NO EXAME DE MÉRITO. SEGURANÇA CONCEDIDA PARA AFASTAR A MULTA APLICADA. 1. A prescrição da pretensão punitiva do TCU é regulada pela Lei 9.873/1999, descabendo a aplicação do prazo decenal previsto na legislação civil (art. 205 do Código Civil) . Ao revés, incide o prazo quinquenal previsto na Lei 9.873/1999 (MS 32201, Relator: Ministro Roberto Barroso, 1ª Turma, DJe 07/08/2017; MS 35.512-AgR, Relator: Ministro Ricardo Lewandowski, 2ª Turma, DJe 21/06/2019) . 2. In casu, na linha do parecer apresentado pelo Ministério Público Federal e da decisão liminar de minha lavra, é inequívoca a superação do prazo prescricional quinquenal. Os ilícitos apontados pela Corte de Contas ocorreram em julho de 2006, tendo o processo de auditoria sido instaurado em 09/10/2006. A ordem de citação do responsável para a audiência, por sua vez, ocorreu em 25/06/2007. Entretanto, a decisão condenatória recorrível foi exarada somente em 31/05/2016, data da prolação do Acórdão 3513/2016-TCU-Primeira Câmara. 3. Ex positis, CONCEDO A SEGURANÇA unicamente para afastar a sanção de multa aplicada ao impetrante, nos autos da Tomada de Contas TC Processo 023.288/2006-0, máxime da ocorrência de prescrição da pretensão punitiva do Tribunal de Contas da União. MS 35940.' (Órgão julgador: 1ª Turma. Relator: Ministro Luiz Fux. Julgamento: 16/06/2020) .
	41.21.	Essa orientação também foi seguida nas seguintes decisões monocráticas: MS 36.127-MC/DF e MS 35.940-MC/DF, Relator: Ministro Luiz Fux; MS 35.294, MS 35.539/DF e MS 35.971-TP/DF, Relator: Ministro Marco Aurélio; MS 34.256 MC/DF, MS 36.054-MC e MS 36.067-MC/DF, Relator: Ministro Ricardo Lewandowski.
	41.22.	O Supremo Tribunal Federal tem se pronunciado no sentido de reconhecer não só a aplicação da prescrição quinquenal com fulcro na interpretação da Lei 9.873/1999, mas também a incidência dos marcos interruptivos do prazo prescricional consignados na referida lei, tantas vezes quanto presentes os suportes fáticos (MS 32201, Relator: Ministro Roberto Barroso) . 
	41.23.	Entendimento que também foi adotado nas seguintes decisões monocráticas: MS 36.054, MS 34.256-MC, MS 35.512 e MS 36.067-MC, todos de relatoria do Ministro Ricardo Lewandowski; MS 35.294, MS 35.539 e MS 35.971-TP, todos de relatoria do Ministro Marco Aurélio; MS 32.201, Relator: Ministro Roberto Barroso, e MS 36.127-MC e MS 35.940-MC, Ministro Luiz Fux.
	41.24.	Em relação ao termo inicial da contagem do prazo prescricional, o caput do art. 1º da Lei 9.873/1999 oferece solução que não destoa do modelo adotado pelo TCU no incidente de uniformização de jurisprudência, em que se examinou a prescrição da pretensão punitiva, nos termos do Acórdão 1441/2016-TCU-Plenário (Rel. Min. Benjamin Zymler) , com a adição da particularidade de explicitar o caso de infrações permanentes ou continuadas:
	a) regra geral: 'data da prática do ato' (o que equivale a 'ocorrência da irregularidade sancionada') ;
	b) regra especial: 'no caso de infração permanente ou continuada, do dia em que tiver cessado'.
	41.25.	A Lei 9.873/1999, no art. 2º, estabelece as causas interruptivas da prescrição punitiva, consoante abaixo transcrito, já na redação conferida pela Lei 11.941/2009:
	'Art. 2º Interrompe-se a prescrição da ação punitiva:
	I - pela notificação ou citação do indiciado ou acusado, inclusive por meio de edital;
	II - por qualquer ato inequívoco, que importe apuração do fato;
	III - pela decisão condenatória recorrível.
	IV - por qualquer ato inequívoco que importe em manifestação expressa de tentativa de solução conciliatória no âmbito interno da administração pública federal.'
	41.26.	O quadro a seguir indica alguns eventos processuais, ocorridos no curso de uma TCE (fase interna e externa) - instaurada em razão de irregularidades na aplicação de recursos da União transferidos a entes subnacionais - que poderiam ser enquadrados nas causas de interrupção da prescrição acima apontadas, sem prejuízo, é claro, de outras ocorrências fáticas elegíveis como marco interruptivo, a depender da forma de proceder de cada entidade ou órgão tomador de contas.
	I - pela notificação ou citação do indiciado ou acusado, inclusive por meio de edital;
	 (i) notificação no âmbito do procedimento administrativo de ressarcimento previamente à instauração da TCE;
 (ii) notificação efetuada pelo órgão tomador de contas acerca da instauração da TCE;
 (iii) citação efetuada pelo TCU.
*Data da ciência da notificação ou citação pelos responsáveis ou de publicação do edital no DOU.

	II - por qualquer ato inequívoco, que importe apuração do fato;
* procedimento que evidencie a apuração dos fatos irregulares, com o objetivo quantificar o dano e identificar possíveis responsáveis.
	 (i) relatório de sindicância ou PAD;
 (ii) relatório de apuração de irregularidades referente ao processo administrativo prévio à instauração da TCE;
 (iii) relatórios de fiscalização, pareceres, despachos, informações e memorandos relacionados à apuração dos fatos irregulares;
 (iv) relatório do tomador de contas;
 (v) relatório do controle interno; 
 (vi) termo de instauração ou designação de instauração da TCE;
 (vii) autuação da TCE no TCU; entre outras causas.
*Há quem inclua nesse grupo diligências que comprovam providências do responsável sobre as irregularidades investigadas.

	III - pela decisão condenatória recorrível.
	 (i) Verifica-se apenas no âmbito do TCU com a data da prolação do acórdão condenatório recorrível.

	IV - por qualquer ato inequívoco que importe em manifestação expressa de tentativa de solução conciliatória no âmbito interno da administração pública federal.
	 (i) pedido de parcelamento;
 (ii) pagamento parcial do débito;
 (iii) qualquer manifestação do responsável que demonstre claramente a sua intenção de recolher o débito.

	41.27.	Bem se vê, portanto, que haveria uma multiplicidade de causas de interrupção da prescrição, conforme se depreende do art. 2º da Lei 9.873/1999. Tal exegese encontra respaldo em precedentes do STF, a exemplo do que se decidiu no julgamento do MS 36067 (Relator: Ministro Ricardo Lewandowski) , com destaque para trecho do voto em que o Relator reconhece cinco causas de interrupção da prescrição, in verbis:
	' (...) Assim, faz-se necessário levar em consideração que, apesar de os fatos objeto da apuração conduzida pela Corte de Contas remontarem aos anos de 1999 e 2000, período no qual o impetrante era secretário de saúde municipal, o Tribunal de Contas da União deu prosseguimento à tomada de contas especial por ter constatado a ocorrência de 5 causas interruptivas da prescrição, a saber: a) relatório de auditoria realizada em conjunto pelo Denasus e pela Secretaria Federal de Controle, lavrado em 06/07/2001, sendo este, certamente, um ato inequívoco que importou a apuração do fato (art. 2º, inciso II, da Lei 9.873/1999) ; b) instauração de tomada de contas especial pelo FNS, ocorrida em 05/10/2005, sendo este também, certamente, um ato inequívoco que importou a apuração do fato (art. 2º, inciso II, da Lei 9.873/1999) ; c) a autuação da presente tomada de contas especial no âmbito do Tribunal de Contas da União, ocorrida em 12/08/2008, sendo este também, certamente, um ato inequívoco que importou a apuração do fato (art. 2º, inciso II, da Lei 9.873/1999) ; d) o ato que ordenou a citação do responsável, ora impetrante, ocorrida em 12/07/2010 (art. 2º, inciso I, da Lei 9.873/1999) ; e e) o exercício do poder punitivo ocorrido em 20/06/2012, data da prolação do Acórdão 1563/2012-TCU-Plenário (art. 2º, inciso III, da Lei 9.873/1999) .
	41.28.	No caso concreto, portanto, tendo como parâmetro a tese firmada pelo STF, no RE 636.886, no sentido de que ambas as pretensões do TCU (sancionatória e ressarcitória) sujeitam-se ao prazo prescricional de 5 anos previsto na Lei 9.873/1999, considerando, ainda, o sistema prescricional delineado na citada lei, inclusive as causas de suspensão e de interrupção da prescrição:
	a) 'datas das práticas dos atos' (termo inicial para contagem dos prazos prescricionais) : data da emissão da ordem bancária, em 24/01/2008;
	b) Nota Técnica de Análise 57/2010 (peça 1, pp. 101-107) , de 15/09/2010, na qual a entidade concedente relata falhas financeiras e físicas no ajuste (falhas: não envio de procedimento licitatório referente à contratação empresa Rogério Tavares Rodeio e Shows Ltda.; ausência de notas fiscais com identificação do número do convênio e devidamente atestadas; ausência de documentos probatórios da execução física) ;
	c) notificação, por intermédio do Ofício 68/2011/DGE/SE/MTur (peça 1, pp. 111-113) , de 04/05/2011, enviado pela entidade concedente à convenente, tratou de irregularidades verificadas na Nota Técnica de Análise 57/2010; Consta aviso de recebimento dos Correios, de peça 1, p. 128, em 11/5/2011, mostrando que houve ciência, ou seja, a notificação válida;
	d) relatório do tomador de contas especial (peça 1, pp. 145-151) , de 13/07/2011, aponta que 'o motivo para  a instauração da presente tomada de contas especial foi a impugnação total das despesas, decorrente da irregularidade na execução física e financeira do objeto (falhas: não envio de procedimento licitatório referente à contratação da empresa Rogério Tavares Rodeio e Shows Ltda.; ausência de notas fiscais com identificação do número do convênio e devidamente atestadas; ausência de documentos probatórios da execução física) ;
	e) Relatório de Auditoria da CGU (peça 1, p. 163) , de 13/05/2014.
	f)  data de autuação da tomada de contas especial pelo TCU: 09/10/2014;
	g) despacho de Secretário da SecexMG autorizando a realização de citação quanto a falhas na execução física e financeira: 12/02/2015 (peça 4) ;
	h) envio de procedimento licitatório (peça 65) ao TCU pelo responsável, em 11/07/2016;
	i) despacho da Relatora, de peça 119, ordenou a realização de citações, em 08/10/2019;
	j) despacho do Secretário da SecexTCE, autorizando a realização de novas citações propostas, em relação a uma irregularidade da execução física, e duas irregularidades da execução financeira: 06/08/2020 (peça 123) .	
	41.29.	Analisando-se a sequência de eventos processuais enumerados no item anterior, os quais teriam o condão de interromper a prescrição da ação punitiva desta Corte no entender do STF, observa-se que, não transcorreu o prazo prescricional de 5 (cinco) anos entre cada evento processual e o seguinte. Portanto, mesmo levando-se em consideração o entendimento do STF, não teria ocorrido a prescrição da pretensão sancionatória e ressarcitória a cargo do TCU;
	41.30.	Note-se que, das três falhas que foram objeto das últimas citações, duas estavam claramente presentes em todas os relatórios e notificações realizados desde a fase interna (a não comprovação da execução física, e a não comprovação financeira relativa às notas fiscais) . No que se refere à falha financeira de 'não comprovação de pagamentos de cachês a artistas cujos intermediários não apresentaram contratos de exclusividade', é uma falha relacionada à não comprovação da regular contratação. E sobre ela, cabe relatar que, desde a fase interna, apontou-se como falha a ausência de documentos de procedimentos licitatórios relativos à contratação da empresa Rogério Tavares Rodeio e Shows Ltda.; Apenas em 11/07/2016 esses documentos foram enviados pelo responsável (peça 65) , já no âmbito de recursos deste Tribunal, tendo o TCU verificado, na licitação, a falha de ausência de contratos de exclusividade combinada com a ausência de recibos de cachês no ano de 2020. O envio da documentação da licitação é uma espécie de ato conciliatório que interrompeu a prescrição sobre falhas na contratação a partir do envio.
	41.31. Em relação à prescrição do dano ao erário é de se ressaltar que o recente julgamento, pelo STF, do RE 636.886 (Tema 899 da repercussão geral) , (...) ainda não transitou em julgado e se encontra na fase de apreciação de embargos de declaração opostos pela Advocacia-Geral da União. 
	41.32. Além disso, o caso concreto tratado no RE 636.886 (Tema 899 da repercussão geral) diz respeito à fase de execução judicial de deliberação do Tribunal de Contas, tanto assim que, para deslindá-lo, foi necessária a aplicação da Lei 6.830/1980, a Lei de Execuções Fiscais, diploma legal evidentemente inaplicável à fase que antecede a formação do título executivo extrajudicial, caracterizada pela atuação do órgão de controle externo até a prolação do acórdão.
	41.33. Considerando que o TCU ainda não se pronunciou sobre os efeitos do julgamento de mérito da referida decisão do STF em relação às pretensões de ressarcimento ao erário veiculadas por meio dos processos de tomada de contas especiais, por cautela, deve-se adotar a orientação da Corte de Contas, na pendência de julgamento do RE 636.886, mesmo reconhecida sua repercussão geral, no sentido de que a matéria ali tratada alcançaria tão somente a fase judicial de cobrança do título extrajudicial, não atingindo os processos de controle externo, mantendo-se  a interpretação adotada pela Corte Suprema, em 2008, no Mandado de Segurança (MS) 26.210, oportunidade em que foi fixada tese da imprescritibilidade das ações de ressarcimento ao erário:
	'A suspensão pelo STF das demandas nas quais esteja em questão a prescritibilidade da pretensão de ressarcimento ao erário com base em decisão de tribunal de contas (RE 636.886/STF) alcança tão somente a fase judicial de cobrança do título extrajudicial, não atingindo os processos de controle externo em trâmite. Até o julgamento definitivo em contrário pelo STF, permanece o entendimento do TCU acerca da imprescritibilidade das pretensões de ressarcimento decorrentes de tomadas de contas especiais.' (Acórdão 1267/2019-TCU-Plenário, Relator: Ministro Aroldo Cedraz) 
	(...) 
	41.34.	Por outro lado, especificamente no que tange à prescrição da pretensão punitiva, verifica-se que o Acórdão 1441/2016-TCU-Plenário, Relator: Ministro Benjamin Zymler, que uniformizou a jurisprudência acerca dessa questão, subordinou tal prescrição ao prazo prescricional geral indicado no art. 205 do Código Civil, que é de dez anos, contado da data de ocorrência da irregularidade sancionada, nos termos do art. 189 do Código Civil, sendo este prazo interrompido pelo ato que ordenar a citação, a audiência ou a oitiva do responsável.
	41.35.	No caso em exame, a perspectiva de aplicação de penalidade aos responsáveis foi alcançada pela prescrição, uma vez que a irregularidade sancionada se deu em 2008 e o ato de ordenação da citação ocorreu em 03/03/2020 (peça 123) , já tendo transcorrido prazo superior a dez anos.
	41.36.	Portanto, diferente do entendimento esposado pelos responsáveis, não se configurou a prescrição.
	41.37.	Desse modo, essas alegações devem ser rejeitadas.
	Arrazoados sobre a da defesa e as provas anexadas
	41.38.	Segundo o defendente, nota-se que não houve prejuízo ao erário e nenhum outro dano a Administração Pública, visto que o evento ocorreu, sendo que as contas devem ser julgadas regulares. 
	'41.39.	À data em que o Ministério do Turismo requereu os documentos que comprovassem a festa realizada, o ex-prefeito não tinha mais acesso aos documentos dentro da prefeitura, bem como não sabia que estava ocorrendo a solicitação da prestação de contas. O postulante apenas soube dessa solicitação quando teve acesso ao acórdão do TCU, em maio de 2016. Desse modo, conforme o princípio do contraditório e da ampla defesa o postulante tem o direito de recorrer da decisão do acórdão e apresentou novas provas no recurso de reconsideração. Foram juntados os documentos da licitação, notas fiscais e diversas outras provas.
	41.40.	Entre os documentos anexados nesse recurso, após doze anos do evento, estão apenas as ressalvas feitas pelo Ministério, de cunho técnico como, declarações da 'Banda The Fivers' (peça 92, pp. 7-9) , bem como declarações da autoridade local policial, aval da Cúria de Juiz de Fora sobre a declaração do padre da época do evento, todos atestando a realização do evento. As demais provas exigidas pelo Ministério do Turismo, como panfletos e cartazes, são inviáveis de serem encontrados atualmente e as referentes às ressalvas financeiras ficam arquivadas na prefeitura.
	41.41.	Cabe ressaltar que restou provado que a festa com o convênio com o Ministério do Turismo ocorreu mediante a documentação nova apresentada e que não houve nenhum prejuízo ao erário público. 
	41.42.	O recorrente sempre foi funcionário público por mais de 20 anos, com reputação ilibada e foi agente político somente de 2005 a 2008. Nesse caso em tela, faltou somente a juntada de fotos, filmagens e banners do evento, sendo cumprido todos os outros documentos exigidos. Merece destaque que o mais importante é comprovar que o evento ocorreu e conforme os depoimentos realizados no departamento da Polícia Federal restou-se comprovada a ocorrência da festa. Responsabilizar o postulante pelo pagamento de um evento que ocorreu e ainda o pagamento de multa configura enriquecimento ilícito do poder público, bem como gera a ineficácia da justiça e seus órgãos públicos diante de um caso simples, o qual um inocente vai 'morrer' pagando por algo que aconteceu e não merece ser responsabilizado, pois não houve qualquer prejuízo para ao ente público.
	41.43.	Em anexo, segue o Ofício 128/2008 da Prefeitura de Maripá de Minas, que delimita os dias de atração na cidade e o perímetro urbano da festa intitulada 'Arraiá do Jubileu', que foi uma festa junina em que se comemorou o jubileu de prata do Revmo. Padre José Sávio Ricardo, nascido nessa cidade. 
	41.44. Para comprovar que a festa existiu, fomos pedir uma declaração na Cúria de Juiz de Fora, ao padre da época do evento, Carlos Alberto Moreira, para que confirmasse o evento. Assim, em documento timbrado da Cúria Mitra Arquidiocesana de Juiz de Fora (peça 93, p. 7) , com aval de seu departamento jurídico, foi confirmado que a festa foi realizada, com a participação das atrações que constam no convênio e ainda foi realizada a homenagem do jubileu de prata já explicitado no texto. 
	41.45.	Outro documento que corrobora o ofício acima foi a declaração da autoridade policial, responsável pelo Comando do DST PMMG (peça 93, p. 8) , Adilson Silva, no qual confirmou que o evento existiu através de declaração reconhecida em cartório.
	41.46.	Diante dessa documentação foi constatada que o evento ocorreu e que o dinheiro do Ministério do Turismo foi usado de forma correta. Outras provas que confirmam a realização da festa foram os depoimentos colhidos no Departamento da Polícia Federal de Juiz de Fora [peça 92, pp. 12-20] de pessoas que participaram da organização do evento na prefeitura. Em conversa com o Delegado, ao mesmo não resta dúvida que o evento ocorreu. Então, apesar de não ter sido juntado especificamente os documentos pedidos pelo convênio, os outros que foram apresentados cumpriram a finalidade de comprovar a execução do objeto do convênio. Conforme o princípio da instrumentalidade, temos que a existência do ato processual e administrativo é um instrumento utilizado para se atingir determinada finalidade. Assim, ainda que com vício, se o ato atinge sua finalidade sem causar prejuízo às partes, merece ser validade as provas que foram anexadas. 
	41.47.	Os depoimentos colhidos no Departamento da Polícia Federal das principais bandas, do funcionário que montou a estrutura de palco, dos funcionários da prefeitura, nas fls. 582 a 600 (peça 92, pp.12-20) deste processo, que não foram apreciadas nos embargos de declaração, visto ter analisado somente a questão de ordem pública, que, no caso, foi a nulidade da citação, devem ser consideradas provas importantes com credibilidade.
	41.48.	Com todos esses depoimentos e documentos, fica comprovada a execução física do objeto do convênio, não constando a irregularidade 1 da nota técnica e nem as irregularidades 2 e 3.
	41.49.	Em relação à irregularidade 3, não ocorreu, pois houve comprovação da regular execução financeira do ajuste. Foi através dela que ocorreu toda a estrutura do evento, com participação dos artistas em questão e tudo o que foi acordado no convênio. O evento foi realizado e não houve prejuízo à Administração Pública. Os documentos desse processo nas fls. 309 a 517 [peça 65, p. 3, à peça 69, p. 33] provam que foi feita a regular prestação financeira pela prefeitura.'
	Análise
	41.50.	A parte inicial da defesa do ex-prefeito é no sentido de informar que há declarações nos autos que comprovam a execução física, de fls. 582 a 600 (peça 92, pp. 12-20) , peça 92, pp. 8-9, e peça 93, pp. 7-8.
	41.51.	Essas declarações teriam sido feitas por representante de banda musical, por autoridade local, por membro de entidade religiosa, e por funcionários da prefeitura em depoimentos à Polícia Federal.
	41.52.	Entretanto, a jurisprudência desta Corte é no sentido de que declarações de terceiros, isoladamente, não são suficientes para comprovar que recursos públicos transferidos por meio de convênio foram regularmente aplicados na consecução do objeto pactuado.
	41.53.	Segundo entendimento já pacificado do TCU, essas declarações possuem baixa força probatória, atestando tão-somente a existência da declaração, mas não o fato declarado.  Por isso,  é dever do interessado demonstrar a veracidade do alegado,  principalmente  quando  não  apresentados  os  documentos capazes de estabelecer nexo de causalidade entre o desembolso dos recursos recebidos e os comprovantes de despesas apresentados (Acórdão 6942/2015-TCU-Primeira Câmara, Relator: Ministro Bruno Dantas; 6.723/2015 - 1ª Câmara, Relator: Ministro Benjamin Zymler; 7.580/2015 - 1ª Câmara, Relator: Ministro Benjamin Zymler; 8.938/2015 - 2ª Câmara, Relator: Ministro André de Carvalho; 512/2016 - 2ª Câmara, Relator: Ministro Raimundo Carreiro; 9.548/2017 - 2ª Câmara, Relator: Ministro Augusto Nardes; 3.875/2018 - 1ª Câmara, Relator: Ministro Vital do Rêgo, entre outros) .
	41.54.	Assim, compete ao gestor provar a regular aplicação dos valores que lhe foram confiados para consecução do objeto pactuado. A comprovação adequada do destino dado aos recursos públicos federais sob sua responsabilidade é decorrente de expresso dispositivo constitucional contido no art. 70, parágrafo único, da Constituição Federal, bem assim no disposto no art. 93 do Decreto-lei 200/1967 c/c o art. 66 do Decreto 93.872/1986.
	41.55. O gestor alega, ainda, que há provas de peça 65, p. 3, à peça 69, p. 33, de que as irregularidades não ocorreram. 
	41.56.	Vejamos o conteúdo dessa documentação:
	a) procedimento licitatório e contrato (peça 65, pp. 3-13) ; [não constam contratos de exclusividade, recibos de pagamentos de cachês, nem notas fiscais com atesto];
	b) documentos de prestação de contas (peça 65, p. 14; peças 66-68; e peça 69, pp. 1-33) ; [não constam contratos de exclusividade, recibos de pagamentos de cachês, nem notas fiscais com atesto]. 
	41.57.	Nessa documentação não há imagens ou outros documentos que provem:
	i) a execução física do ajuste, de modo que a irregularidade 1 persiste; 
	[Faz-se mister relatar que o convênio em referência não estabelece de forma específica a necessidade de envio pelo convenente de fotos com nome do evento, a logomarca do Ministério do Turismo e a identificação das bandas. No entanto, no processo TC Processo 009.845/2012-7, que tratou de consulta do Ministério do Turismo ao TCU em relação à dúvida quanto aos documentos necessários para comprovação dos eventos referentes a convênios celebrados anteriormente ao ano de 2010, esta Corte decidiu, no Acórdão 1459/2012-TCU-Plenário, que 'para as situações anteriores a 2010, caso os documentos enumerados no art. 28 da Instrução Normativa-STN 1/1997 e no art. 58 da então vigente Portaria Interministerial 127/2008 não sejam suficientes para comprovar a execução do objeto do convênio, poderão ser exigidos outros elementos de prova, tais como os estabelecidos a partir daquele ano (fotografias, jornais pós-evento, CDs, DVDs, entre outros) .'] 
	ii) a execução financeira do ajuste, pois as notas fiscais apresentadas não estão atestadas, de modo que a irregularidade 3 persiste;
	iii) o pagamento aos artistas, de modo que a irregularidade 2 persiste.
	[Conforme Acórdão 1435/2017-TCU-Plenário, nos casos de contratação indevida de intermediários de artistas, sem a apresentação de contrato de exclusividade, a prova do nexo financeiro se dará pela apresentação de recibos de pagamentos de cachês aos artistas]
	41.58.	Desse modo, as alegações apresentadas não são suficientes para demonstrar a correta aplicação   dos recursos.
	Alegação acerca da boa-fé e momento da ciência da prestação de contas pelo postulante
	'41.59.	À luz dessa breve introdução, forçoso é constatar que o exame da boa-fé na gestão dos responsáveis em processos de contas ganhou novos contornos com a edição da Decisão Normativa-TCU 35/2000. Antes, a análise da boa-fé só fazia sentido se associada à liquidação tempestiva do débito atualizado monetariamente; hoje, deve ser levada a efeito ainda que o débito subsista. Cresce, assim, no âmbito daqueles que lidam com processos de contas, a preocupação com a adequada caracterização da boa-fé dos agentes públicos, tema que carece de atenção doutrinária e jurisprudencial. 
	41.60.	Ao analisar a jurisprudência do TCU, consta que a boa-fé tem sido enfocada sob uma ótica essencialmente subjetiva, que a percebe como a convicção do agente público que acredita estar agindo de acordo com a lei, ou que a associa à ideia de ignorância ou crença errônea acerca de uma situação regular. Essa boa-fé, dita presumida, com origens no direito romano e no direito canônico, teria, assim, como bem assinala Marcus Cláudio Acquaviva, conotação 'contrária à fraude e ao dolo'.
	41.61.	A boa-fé, nos processos de contas, há de ser requisito essencial exigido do agente público, de forma a impor-lhe limites ao exercício de seus direitos, em prol do interesse da coletividade. No caso em tela, o postulante realmente realizou a festa, mas não se atentou a guardar pessoalmente os cartazes e os panfletos, na época da festa (o ano de 2008) , pois os documentos estavam guardados na prefeitura. E por ter sido um ano de eleições municipais, com troca de prefeito e grande rivalidade política nesse pequeno município no interior de MG, no momento em que o Ministério do Turismo pediu a documentação que comprovava a realização do evento, o ex-prefeito responsável não teve conhecimento dessa requisição do ministério (o qual só teve acesso esse ano de 2016) , bem como não tinha acesso aos documentos.'
	41.62. Vale ressaltar a importância dessa rivalidade a qual o atual prefeito pode ter omitido ou não entregue todos os documentos e também não tinha interesse algum em prestar contas. Após essa eleição do ano de 2008, houve grande perseguição política contra o postulante do presente recurso. Isto posto, no momento oportuno deste recurso o postulante quer esclarecer o motivo pela revelia (falta da ciência dessa prestação de contas exigida pelo Mtur) e apresentar as provas que reuniu para comprovar que houve a festa, bem como sua boa-fé como representante do município. E ainda requer, nesta defesa, que as contas sejam julgadas regulares por não ter causado prejuízo à Administração Pública.'
	Análise
	41.63.	Citado o responsável, este apresentou alegações de defesa improcedentes e incapazes de elidir a irregularidade cometida, não sendo possível, ainda, ser reconhecida a boa-fé do gestor.
	41.64.	Relativamente a esse aspecto, a jurisprudência deste Tribunal sedimentou entendimento de que, quando se trata de processos atinentes ao exercício do controle financeiro da Administração Pública, tais como o que ora se examina, a boa-fé não pode ser presumida, devendo ser demonstrada e comprovada a partir dos elementos que integram os autos.
	41.65.	Tal interpretação decorre da compreensão de que, relativamente à fiscalização dos gastos públicos, privilegia-se a inversão do ônus da prova, pois cabe ao gestor comprovar a boa aplicação dos dinheiros e valores públicos sob sua responsabilidade.
	41.66.	Nesse contexto, e após exame de toda a documentação carreada aos autos, não há como se vislumbrar a boa-fé na conduta do responsável, já que não foram constatados atos ou fatos atenuantes os quais pudessem apontar para atitude zelosa e diligente do responsável na gestão da coisa pública. Com efeito, também não alcançou ele o intento de comprovar a aplicação dos recursos que lhe foram confiados, restringindo-se a apresentar alegações incapazes de elidir a irregularidade cometida.
	41.67.	Sendo assim, o arrazoado não deve ser acolhido.
	Dos pedidos
	'41.68.	Ante o exposto, a parte postulante requer que essas alegações de defesa sejam recebidas para sanar o equívoco em considerar as contas do responsável irregulares e condenar a um pagamento de um evento que foi realizado, diante das provas anexadas, e assim, deferir pela regularidade das contas desse convênio. Assim requer à Ministra-Conselheira do Tribunal de Contas da União:
	 IV-A) a prescrição da presente ação de tomada de contas especial, por ter iniciado a instrução no dia 28 de fevereiro de 2020, conforme página 673 desse processo e com citação iniciada no dia 25 de setembro de 2020. Decorrendo assim, o prazo quinquenal e decenal para a referida TCE. Assim, conforme já explicitado acima, como houve nulidade da citação que ocorreu em 2015, a nova citação ocorreu dia 25 de setembro de 2020, com publicação do AR em 02 de outubro de 2020. Sendo assim, doze anos depois que ocorreu a irregularidade em 24 de outubro em 2008. O prazo quinquenal foi alcançado, bem como o prazo decenal;
	IV-B) o julgamento regular das contas, ou parcialmente regular, em caráter subsidiário, visto a apresentação de novas provas; 
	IV-C) A não condenação do recolhimento ao Tesouro Nacional da quantia de R$ 100.000,00 (cem mil reais) , atualizada monetariamente e acrescida de juros de mora de 20/10/2008 até a data do pagamento, pois o evento ocorreu;
	IV-D) a não aplicação da multa de R$ 20.000,00 (vinte mil reais) , a ser recolhida ao Tesouro Nacional, com atualização monetária, calculada da data deste acórdão até a data do pagamento, visto que o postulante não havia conhecimento e não tem bens e recursos financeiros para arcar com tais valores;
	IV-E) que sejam analisadas todas as provas produzidas nesse processo, que pelos princípios da eficiência e economia processual não serão todos anexados novamente:	
	 - Analisar a documentação das fls. 309 a 517 [peça 65, p. 3, à peça 69, p. 33] deste processo; 
	- Analisar a documentação sobre os depoimentos na Polícia Federal das principais bandas, funcionário que montou a estrutura de palco, funcionários da prefeitura, nas fls. 582 a 600 deste processo, que não foram apreciadas nos embargos de declaração, visto ter analisado somente a questão de ordem pública que no caso foi a nulidade da citação. 
	- Analisar a documentação não apreciada nos embargos de declaração de fls. 607 a 609 e 620 a 622 [declarações quanto à execução de shows) deste processo.'
	Análise do Pedido
	41.69.	Conforme verificado nas linhas anteriores, não há como conceder os pedidos de linhas IV-A a IV-D, visto que persistem as irregularidades, devendo as contas serem julgadas irregulares, com imputação de débito. 
	41.70.	Em relação ao item IV-E, já se analisou os itens de fls. 309 a 517 [peça 65, p. 3, à peça 69, p. 33], de fls 582 a 600 (peça 92, pp. 12-20) , e de fls. 607 a 609 (declarações de terceiros) . Restaram apenas, a examinar, as imagens de fls. 620-622, as quais tratam de imagens que não permitem informar as pessoas fotografadas e o evento fotografado, de jeito que não identificam o evento a que se referem.
	41.71.	Desse modo, a defesa deve ser rejeitada.
	CONCLUSÃO
	42. Em face da análise promovida na seção 'Exame Técnico', verifica-se que a empresa responsável Rogério Tavares Rodeio e Shows Ltda. - ME não logrou comprovar a boa e regular aplicação dos recursos. Instada a se manifestar, optou pelo silêncio, configurando a revelia, nos termos do § 3º do art. 12 da Lei 8.443/1992. Além disso, propõe-se rejeitar as alegações de defesa de José Rinco Barbosa, uma vez que elidiram uma das irregularidades, mas não foram suficientes para sanar duas irregularidades a ele atribuídas, e nem afastar o valor do débito apurado nessas irregularidades restantes, equivalente ao valor total federal repassado. Ademais, inexistem nos autos elementos que demonstrem a boa-fé dos responsáveis ou a ocorrência de outras excludentes de culpabilidade.
	43. Persistem as irregularidades. 
	44. Verifica-se também, sobre a prescrição da pretensão punitiva, conforme análise já realizada:
	a) para as irregularidades 1 e 3 não houve prescrição, uma vez que a irregularidade sancionada se deu em 24/10/2008, e o ato de ordenação da citação ocorreu em 12/12/2015 (peça 5) ;
	b) para a irregularidade 2 houve prescrição, uma vez que a irregularidade sancionada se deu em 24/10/2008 e o ato de ordenação da citação não ocorreu até a presente data, tendo transcorrido mais de dez anos.
	45. Tendo em vista que não constam dos autos elementos que permitam reconhecer a boa-fé dos responsáveis, sugere-se que as suas contas sejam julgadas irregulares, nos termos do art. 202, § 6º, do Regimento Interno do TCU, com a imputação do débito atualizado monetariamente e acrescido de juros de mora, nos termos do art. 202, § 1º, do Regimento Interno do TCU, descontado o valor eventualmente recolhido, com a aplicação da multa prevista no art. 57 da Lei 8.443/1992.
	PROPOSTA DE ENCAMINHAMENTO
	46. Diante do exposto, submetemos os autos à consideração superior, propondo ao Tribunal:
	a) considerar revel a empresa Rogério Tavares Rodeio e Shows Ltda. - ME (CNPJ: 04.508.310/0001-72) , para todos os efeitos, dando-se prosseguimento ao processo, com fulcro no art. 12, § 3º, da Lei 8.443/1992; 
	b) rejeitar as alegações de defesa apresentadas pelo responsável José Rinco Barbosa (CPF: XXX.973.756-XX) ; 
	c) julgar irregulares, nos termos dos arts. 1º, inciso I, e 16, inciso III, alínea 'c', da Lei 8.443/1992, c/c os arts. 19 e 23, inciso III, da mesma Lei, as contas dos responsáveis: empresa Rogério Tavares Rodeio e Shows Ltda. - ME (CNPJ: 04.508.310/0001-72) e José Rinco Barbosa (CPF: XXX.973.756-XX) , condenando-os solidariamente ao pagamento das importâncias a seguir especificadas, atualizadas monetariamente e acrescidas dos juros de mora, calculadas a partir das datas discriminadas até a data da efetiva quitação do débito, fixando-lhes o prazo de quinze dias, para que comprovem, perante o Tribunal, o recolhimento das referidas quantias aos cofres do Tesouro Nacional, nos termos do art. 23, inciso III, alínea 'a', da citada lei, c/c o art. 214, inciso III, alínea 'a', do Regimento Interno do TCU.  
	Data de ocorrência
	Valor histórico (R$) 

	24/10/2008
	100.000,00

	d) aplicar individualmente aos responsáveis: empresa Rogério Tavares Rodeio e Shows Ltda. - ME (CNPJ: 04.508.310/0001-72) e José Rinco Barbosa (CPF: XXX.973.756-XX) , a multa prevista no art. 57 da Lei 8.443/1992 c/c o art. 267 do Regimento Interno do TCU, fixando-lhes o prazo de quinze dias, a contar da notificação, para que comprovem, perante o Tribunal (art. 214, inciso III, alínea 'a', do Regimento Interno do TCU) , o recolhimento da dívida aos cofres do Tesouro Nacional, atualizada monetariamente desde a data do acórdão que vier a ser proferido por este Tribunal até a do efetivo recolhimento, se pagas após o vencimento, na forma da legislação em vigor;
	e) autorizar, desde logo, a cobrança judicial das dívidas, caso não atendidas a notificação, na forma do disposto no art. 28, inciso II, da Lei 8.443/1992;
	f) autorizar, desde logo, o pagamento das dívidas mencionadas nos subitens anteriores, caso solicitado, em até 36 parcelas mensais e consecutivas, nos termos do art. 26 da Lei 8.443/1992 c/c o art. 217 do Regimento Interno/TCU, fixando ao devedor o prazo de quinze dias, a contar do recebimento da notificação, para comprovar perante o Tribunal o recolhimento da primeira parcela e de trinta dias, a contar da parcela anterior, para comprovar o recolhimento das demais parcelas, devendo incidir sobre cada valor mensal, os encargos legais devidos (débito: juros de mora e atualização monetária; multa: atualização monetária) , na forma prevista na legislação em vigor;
	g) remeter cópia do acórdão que vier a ser prolatado pelo Tribunal ao Procurador-Chefe da Procuradoria da República no Estado de Minas Gerais, nos termos do art. 209, § 7º, do Regimento Interno/TCU, para ajuizamento das ações cabíveis, informando-lhe que o inteiro teor da deliberação pode ser consultado no endereço http://www.tcu.gov.br/acordaos;
	h) enviar cópia do acórdão que vier a ser proferido ao Ministério do Turismo e aos responsáveis, para ciência, informando que a presente deliberação, acompanhada do relatório e do voto que a fundamentam, está disponível para a consulta no endereço www.tcu.gov.br/acordaos, além de esclarecer que, caso requerido, o TCU poderá fornecer sem custos as correspondentes cópias, de forma impressa.
	i) informar à Procuradoria da República no Estado de Minas Gerais que, nos termos do parágrafo único do art. 62 da Resolução-TCU 259/2014, os procuradores e membros do Ministério Público credenciados nesta Corte podem acessar os presentes autos de forma eletrônica e automática, ressalvados apenas os casos de eventuais peças classificadas como sigilosas, as quais requerem solicitação formal.'
	3. O Ministério Público junto ao TCU, representado neste processo pelo Procurador Sérgio Ricardo Costa Caribé, divergiu da proposta de encaminhamento da unidade técnica e manifestou-se favoravelmente ao arquivamento desta TCE, sem julgamento do mérito, nos termos do art. 212 do Regimento Interno do TCU (RI/TCU) , em face da ocorrência de prescrição, sem prejuízo de que, caso o Tribunal entenda pertinente, envie cópia do acórdão a ser prolatado à Procuradoria da República no Estado de São Paulo. Sobre o tema, o procurador aduziu as seguintes considerações:
	"13. Ciente de que a egrégia Corte de Contas da União continua a adotar a tese da imprescritibilidade da pretensão de ressarcimento (v.g. Acórdão 5236/2020-TCU-Plenário, 11.839/2020 - 2ª Câmara, 18/2021 - 1ª Câmara e 120/2021 - Plenário) , peço vênias para ratificar  o posicionamento externado nos pareceres acima referenciados, de que o exame da ocorrência da prescrição da pretensão de ressarcimento aos cofres públicos - instrumentalizada nos processos de contas que tramitam no TCU - deve ter como parâmetro o prazo geral de prescrição indicado no art. 205 da Lei 10.406/2002, contado a partir da data de ocorrência da irregularidade que deu origem ao débito, em consonância com o art. 189 da mesma lei.
	14. Isso posto, passo ao exame da ocorrência da prescrição da pretensão de ressarcimento no caso concreto. Considerando que as regras aplicáveis à prescrição da pretensão punitiva, nos termos do Acórdão 1441/2016-TCU-Plenário, são as mesmas que ora proponho para a análise da prescrição da pretensão de ressarcimento ao erário; considerando que, in casu, as irregularidades que ensejaram a aplicação de sanção são as mesmas que deram causa à condenação em débito, assim como são as mesmas as causas interruptivas e demais variáveis; entendo cabível a análise em conjunto da ocorrência da prescrição para ambas pretensões.
	15. Tendo tais balizas como parâmetro para o exame da matéria, concluo pela consumação da prescrição da pretensão de ressarcimento ao erário neste processo. As irregularidades que ensejaram o débito ocorreram em 01/02/2009, quando expirou o prazo para prestação de contas sem a comprovação da execução do objeto, nos termos da cláusula décima segunda do convênio (peça 1, p. 59) . Assim, o prazo prescricional de dez anos se verificou sem que fosse interrompido pelo ato que autorizou a nova citação dos responsáveis, expedido em 08/10/2019 (peça 119) . 
	16. Por conseguinte, nos termos do art. 212 do RI/TCU, as presentes contas devem ser arquivadas, sem julgamento de mérito. Sem embargo, caso o Tribunal de Contas da União, numa análise perfunctória e não exauriente, entenda que as irregularidades guardam correspondência com quaisquer condutas tipificadas na Lei 8.429/1992, deve promover o encaminhamento do acórdão que vier a ser proferido ao Ministério Público Federal, para que adote as medidas que entender cabíveis.
	17. Registro que, ainda que não acolhida a proposta ora cogitada, não cabe, conforme jurisprudência firmada por meio do Acórdão 1441/2016-TCU-Plenário, a aplicação da multa sugerida pela SecexTCE na proposta de encaminhamento. Aparentemente, houve equívoco por parte da unidade técnica, visto ter reconhecido ela mesma a prescrição da pretensão punitiva, consoante teor do item 41.35 da instrução."
	É o relatório.

Sabrina de Paula Barbosa (109.945/OAB-MG) e Aprígio Perissé Vianna (200.551/OAB-RJ)

Procurador Sergio Ricardo Costa Caribé.

TCE. MARIPÁ DE MINAS. CONVÊNIO. MTUR. REALIZAÇÃO DE FESTA JUNINA. CITAÇÃO DO EX-PREFEITO E DA EMPRESA CONTRATADA. REVELIA DESTA ÚLTIMA. ELEMENTOS SUFICIENTES PARA COMPROVAR A REALIZAÇÃO DO EVENTO. REGULARIDADE DA EXECUÇÃO FINANCEIRA. INEXISTÊNCIA DE DÉBITO. CONTAS REGULARES COM RESSALVA. QUITAÇÃO.

TOMADA DE CONTAS ESPECIAL (TCE)

Secretaria de Controle Externo de Tomada de Contas Especial (SecexTCE)

A presente tomada de contas especial foi instaurada pelo Ministério do Turismo (MTur) em decorrência da não comprovação da execução física do objeto do Convênio 661/2008, celebrado com a Prefeitura Municipal de Maripá de Minas/MG em 19/06/2008 (peça 1, pp. 37-69) , para a realização de festa junina naquela localidade.
	2. Para a realização do evento foi prevista a destinação de R$ 100.000,00, efetivamente transferidos em 24/10/2008, além da aplicação de R$ 3.000,00 pelo município, a título de contrapartida.
	3. O plano de trabalho aprovado no convênio, que é idêntico aos valores efetivamente contratados com a empresa Rogério Tavares Rodeio e Shows Ltda. - ME, previa a realização das seguintes despesas:
	a) locação de palco: R$ 8.000,00;
	b) sonorização e iluminação: R$ 15.000,00;
	c) impressão de panfletos: R$ 3.000,00;
	d) impressão de cartazes: R$ 7.000,00, dos quais R$ 3.000,00 referente à contrapartida;
	e) show da Banda Ronan & Ronaldo: R$ 20.000,00;
	f) show da Banda The Feavers: R$ 40.000,00;
	g) show da Banda Silvanna e os Cowboys: R$ 10.000,00.
	4. Em etapa anterior de análise deste processo, o ex-prefeito José Rinco Barbosa e a empresa contratada para realizar o evento, Rogério Tavares Rodeio e Shows Ltda. - ME, foram citados pelo Tribunal, mas não apresentaram defesa. Assim, em face de suas revelias, foi prolatado o Acórdão 9369/2015-TCU-Segunda Câmara, que julgou irregulares as contas de ambos, condenando-os, solidariamente, ao ressarcimento do valor integral repassado, e aplicando-lhes multa.
	5. Inconformado com sua condenação, o ex-prefeito interpôs recurso de reconsideração e anexou documentos relativos à execução financeira da avença, os quais foram examinados pela Serur e resultaram, da parte do auditor responsável pela instrução, em proposta de dar provimento parcial ao recurso. Por sua vez, o corpo diretivo e o MP/TCU divergiram, por entender que a execução física do evento não restou devidamente comprovada, opinando pela negativa de seu provimento. Essa última posição foi referendada pelo Tribunal, por meio do Acórdão 8295/2017-TCU-Segunda Câmara.
	6. Contra essa decisão, José Rinco Barbosa opôs embargos de declaração, reafirmando a ausência de validade da primeira citação que lhe foi endereçada, argumento finalmente reconhecido por esta Corte de Contas, que anulou todas as decisões até então proferidas, bem como quaisquer atos posteriores à citação, conforme determinado no Acórdão 2733/2019-TCU-Segunda Câmara.
	7. Desse modo, o processo retornou praticamente à estaca zero, sendo providenciadas novas citações do ex-prefeito e da empresa contratada. Esta, como da primeira vez, optou por se manter silente, apenas comparecendo aos autos José Rinco Barbosa.
	8. Após analisar os argumentos do ex-prefeito, a unidade técnica sugere rejeitá-los, julgando suas contas irregulares, com condenação em relação ao total dos valores transferidos e aplicação de multa. O MP/TCU, por outro lado, propõe o arquivamento do feito, sem julgamento do mérito, nos termos do art. 212 do Regimento Interno do TCU (RI/TCU) , em face da ocorrência de prescrição tanto da pretensão punitiva quanto ressarcitória, utilizando como parâmetro, para o cômputo de ambas, as diretrizes estabelecidas no Acórdão 1441/2016-TCU-Plenário.
	9. Reconheço, preliminarmente, que, dado o transcurso superior a dez anos entre os fatos imputados ao responsável e a decisão que culminou em sua primeira citação válida, prescreveu a possibilidade desta Corte aplicar-lhe sanção, conforme já registrado tanto pela unidade técnica como pelo MP/TCU.
	10. Quanto à pretensão ressarcitória, é de ampla ciência que o Supremo Tribunal Federal (STF) , ao apreciar o Recurso Extraordinário (RE) 636.886, fixou, em repercussão geral, a tese de que "é prescritível a pretensão de ressarcimento ao erário fundada em acórdão de Tribunal de Contas" (Tema 899) .
	11. Entretanto, esta Corte tem se guiado pelo entendimento de que tal tese diz respeito à fase de execução judicial de deliberação do Tribunal de Contas, tanto assim que, para resolver o caso concreto em que foi delineada, foi necessária a utilização da Lei 6.830/1980, a Lei de Execuções Fiscais, diploma legal evidentemente inaplicável à fase que antecede a formação do título executivo extrajudicial, caracterizada pela atuação do órgão de controle externo até a prolação do acórdão.
	12. Desse modo, continua válido o posicionamento fixado pelo STF, em 2008, no Mandado de Segurança (MS) 26.210, oportunidade em que foi fixada a tese da imprescritibilidade das ações de ressarcimento ao erário, bem como a Súmula-TCU 282, cujo conteúdo é no mesmo sentido.
	13. Passando ao mérito desta TCE, registro, inicialmente, que, ao contrário da SecexTCE, acredito que existem, nos autos, evidências suficientes para presumir que o evento foi realizado.
	14. Entre os elementos de defesa apresentados pelo ex-prefeito nas fases anteriores de análise deste feito, constou cópias de peças de inquérito policial, promovido pela Polícia Federal para apuração de eventuais ilícitos na contratação da festa (peça 72) . Um dos objetivos da investigação foi exatamente determinar se o evento ocorreu ou não, motivo pelo qual solicitou-se da PF cópia integral do inquérito.
	15. A partir dos elementos fornecidos pela Polícia (peça 153) , foi possível verificar que:
	a) a Banda The Fevers se apresentou no dia e hora programados. A banda declarou ter recebido o cachê líquido de R$ 15.360,00, bem inferior aos R$ 40.000,00 que estão na planilha de preços da empresa contratada, mas a comparação desses valores não é cabível, porque, conforme o empresário dos músicos, a banda também teve à sua disposição ônibus interestadual com 2 motoristas para fazer o trajeto entre Rio de Janeiro - Maripá de Minas/MG, ida e volta, duas vans para fazer o translado hotel - palco, hospedagem em 7 apartamentos individuais e 2 duplos, além de alimentação durante todo o período e disponibilização de camarim com alimentação;
	b) Silvana Monteiro Martins, vocalista da banda Silvanna e os Cowboys, declarou que o show foi realizado em 29/06/2008, e que assinou declaração de exclusividade. No mais, diz que não lembra de muita coisa;
	c) David Nicholas da Silva (nome artístico: Ronan) , cantor da Banda Ronan e Ronaldo, declarou que a empresa Rogério Tavares Rodeio & Shows Ltda. deteve os direitos de exclusividade da dupla na venda do show realizado na cidade de Maripá de Minas/MG, porém não se recorda se referido show aconteceu no dia 27/06/2008, em razão do tempo transcorrido;
	d) Doniedson Costa de Almeida, Douglas Ricardo Pinto e Nelson Flávio Firmino, servidores municipais à época dos fatos, confirmaram a realização do evento, ainda que os dois tenham afirmado que não compareceram à festa por motivos diversos;
	e) os demais depoentes alegaram não se lembrar ou não terem registro sobre o acontecimento.
	16. A unidade técnica considerou que a obscuridade das declarações desses últimos depoentes não permite construir um consenso acerca da realização da festa. 
17.	Avalio a matéria sob prima diverso. 
18.	Primeiro, é importante notar que os fatos ocorreram em 2008 e os depoimentos foram colhidos pela PF em 2017, ou seja, nove anos depois. Em meu ponto de vista, seria improvável, e até mesmo insólito, se todas as testemunhas tivessem lembranças cristalinas e precisas do evento. É natural, em face do longo decurso do tempo, que as memórias sejam imprecisas como as que foram registradas no inquérito policial.
	19. As declarações mais importantes são as das bandas participantes, que, ao contrário das pessoas comuns, devem possuir algum tipo de registro formal, por mais precário que seja. E todas foram unânimes em confirmar sua participação no evento.
	20. Superado esse ponto, e adotando-se como premissa a realização do evento, passo ao exame da execução financeira do ajuste, com o auxílio de análise feita por auditor da Serur em um estágio anterior do processo (peça 74) :
	"17.9. Constam duas notas fiscais, emitidas por Rogério Tavares Rodeio e Shows Ltda., em 08/10/2008, que suportariam as despesas realizadas:
	a) NF 000127 (peça 65, p. 31) , no valor de R$ 33.000,00;
	b) NF 000126 (peça 65, p. 34) , no valor de R$ 70.000,00;
	17.10. Ocorre que a Relação de Pagamentos, constante da peça 65, p. 26, no que tange à NF 000127, especifica o valor de R$ 30.000,00, ou seja, diferente do valor da nota fiscal da peça 65, p. 31 (R$ 33.000,00) . Esse valor de R$ 33.000,00 consta do contrato celebrado entre a municipalidade e a empresa Rogério Tavares Rodeio & Shows Ltda., conforme contrato constante da peça 67, pp. 42/44, cujo objeto consistia na "Execução dos Serviços e Aluguel de montagem de Palcos, Sonorização e iluminação, para a realização da Festa Junina no Município de Maripá de Minas, a ser realizada nos dias 27/06/2008 (sexta-feira) , 28/06/2008 (sábado) e 29/06/2008 (domingo) , na Praça Reto Junior."
	17.11. Sem prejuízo desta constatação, deve-se registrar que a ordem de pagamento constante da peça 65, p. 30, especifica o valor de R$ 30.000,00, como uma das etapas da realização da despesa desse dinheiro, vinculando o pagamento ao objeto ajustado por meio do multicitado convênio, conforme Nota Fiscal de p. 31. Essa nota fiscal contempla expressamente o número do convênio ao qual se vincula, motivo por que deve ser considerada como instrumento hábil a comprovar a despesa especificada.
	17.12. Também a nota de empenho constante da p. 33, da mesma peça, de igual forma, vincula a despesa de R$ 70.000,00 ao objeto perseguido pelo ajuste em comento, da mesma forma que a nota fiscal que a suporta (peça 65, p. 34) , motivo por que também deve ser considerada como apta a comprovar a despesa especificada.
	17.13.	Nos termos do 'Relatório de Cumprimento do Objeto' (peça 65, p. 27) , foi consignado que "conforme pudemos constatar de acordo com os documentos localizados que versam sobre o convênio [Convênio 661/2008], o objeto proposto foi o objeto executado". Esse relatório foi assinado pelo sucessor de José Rinco Barbosa, motivo por que seu valor probatório deve ser analisado em conjunto e em confronto com os demais documentos constantes dos autos
	17.14.	Ainda que esse relatório não vincule o TCU em sua função constitucional de julgar as contas dos responsáveis por bens, valores e dinheiros sob sua competência fiscalizadora, tem-se uma presunção iuris tantum da verossimilhança da assertiva nele contida, que também deve ser considerado no mérito a ser proposto.
	17.15.	Também foram juntados aos autos os procedimentos licitatórios com vistas à contratação do objeto pretendido, inclusive com cópia dos contratos celebrados (peça 65, pp. 8-13; peça 66, pp. 6-50, peça 67; peça 68, peça 69) . Esses documentos acenam no sentido de comprovar formalmente a realização de procedimento licitatório, com vistas às contratações necessárias à consecução do objeto visado pelo convênio responsável pela transferência dos recursos em exame.
	17.16.	Dessa forma, os documentos apresentados por José Rinco Barbosa, ex-Prefeito de Maripá de Minas/MG, acenam no sentido da comprovação formal da aplicação dos recursos recebidos por meio do Convênio 661/2008 (Siafi 633927) . Eventuais falhas de natureza formal, no caso concreto, não teriam o condão de ensejar a irregularidade das presentes contas.
	17.17.	Nesse sentido, os argumentos e documentos apresentados por José Rinco Barbosa, ex-Prefeito de Maripá de Minas/MG, devem ser acolhidos como aptos a comprovar a regular aplicação dos valores recebidos por força do Convênio 661/2008 (Siafi 633927, peça 1, pp. 37/69) , celebrado entre a União, por intermédio do MTur, e a mencionada Municipalidade, cujo objeto consistia na implementação do projeto intitulado 'Festa Junina'."	
	21. Verificada a execução do objeto e a adequada apresentação de comprovantes de despesa por parte da empresa que intermediou o evento festivo, conclui-se pela insubsistência do débito.
	22. Também é importante observar que o Convênio 661/2008 foi celebrado com o Município de Maripá de Minas/MG em 19/06/2008, antes, portanto, da Portaria MTur 153/2009, de 06/10/2009, a partir da qual passou-se a exigir "do contratante dos artistas e/ou bandas e/ou grupos documentos comprobatório do efetivo recebimento do cachê por parte dos mesmos, a ser apresentado no ato da prestação de contas." (art. 17, § 2º) .
	23. Portanto, com base na legislação vigente à época da celebração da avença, o pagamento à empresa contratada é prova suficiente da regularidade financeira do convênio, sem necessidade de apresentar os recibos dos cachês, já que isso não era exigido do gestor à época. Além de tal evidência não ser exigida pelo concedente, também não constou do termo de convênio assinado com o município.
	22. Esse entendimento firmou-se a partir do Acórdão 1892/2020-TCU-Plenário e idênticas conclusões constaram dos Acórdãos 11.787/2020 e 12.494/2020, de relatoria do Ministro Bruno Dantas, 13.383/2020, de relatoria do Ministro Vital do Rêgo, e 5.938/2021, de relatoria do Ministro Benjamin Zymler, todos da 1ª Câmara.
	23. Desse modo, afastado o débito e não identificada outra irregularidade capaz de macular as presentes contas, proponho seu julgamento pela regularidade com ressalvas, expedindo-se quitação ao responsável e à empresa contratada.
	24. Registro, por último, que, conforme informado pela representante legal (peças 144 e 145) , o ex-prefeito José Rinco Barbosa faleceu em 07/12/2020. Portanto, as comunicações a partir de agora devem ser direcionadas aos seus sucessores (inventariante ou herdeiros) .
	Assim, divirjo, pelas razões acima expostas, dos pareceres da unidade técnica e do Ministério Público e voto por que o Tribunal adote o acórdão que ora submeto à deliberação deste Colegiado.
TCU, Sala das Sessões, em 15 de março de 2022.
JORGE OLIVEIRA 
Relator